臺灣板橋地方法院民事判決　　　　　　　　　　　　　九十三年度勞訴字第一一號
　　原　　　告　戊○○
　　　　　　　　丙○○
　　　　　　　　癸○○
　　　　　　　　庚○○
　　　　　　　　乙○○
　　　　　　　　壬○○
　　　　　　　　己○○
　　　　　　　　辛○○
　　共　　　同　賴玉梅律師
　　訴訟代理人
　　複代理人　　涂承嗣律師
　　被　　　告　南亞塑膠工業股份有限公司
　　法定代理人　甲○○
　　訴訟代理人　丁○○
右當事人間請求給付退休金事件，本院於民國九十三年九月二日言詞辯論終結，判決
如左：
    主    文
原告之訴及假執行之聲請均駁回。
訴訟費用由原告負擔。
    事    實
甲、原告方面
一、聲請：
  (一)被告應給付原告戊○○新台幣（下同）十六萬四千元，及自起訴狀繕本送達被告
    之翌日起至清償日止，按年息百分之五計算之利息。
  (二)被告應給付原告丙○○二十六萬二千九百九十五元，及自起訴狀繕本送達被告之
    翌日起至清償日止，按年息百分之五計算之利息。
  (三)被告應給付原告癸○○一萬八千九百元，及自起訴狀繕本送達被告之翌日起至清
    償日止，按年息百分之五計算之利息。
  (四)被告應給付原告庚○○十五萬九千四百四十三元，及自起訴狀繕本送達被告之翌
    日起至清償日止，按年息百分之五計算之利息。
  (五)被告應給付原告乙○○十二萬八千二百四十九元，及自起訴狀繕本送達被告之翌
    日起至清償日止，按年息百分之五計算之利息。
  (六)被告應給付原告壬○○十萬零六千六百八十元，及自起訴狀繕本送達被告之翌日
    起至清償日止，按年息百分之五計算之利息。
  (七)被告應給付原告己○○十六萬四千四百七十五元，及自起訴狀繕本送達被告之翌
    日起至清償日止，按年息百分之五計算之利息。
  (八)被告應給付原告辛○○十萬九千六百五十元，及自起訴狀繕本送達被告之翌日起
    至清償日止，按年息百分之五計算之利息。
  (九)前八項請求，原告願供擔保請准宣告假執行。
  (十)訴訟費用由被告負擔。
二、陳述：
壹、原告請求依據及數額
  (一)緣原告等人係被告公司僱用之員工，於起訴狀附表所示之年資起迄時點任職於被
    告公司。原告等人退休離職時，依勞動基準法（以下簡稱勞基法）第八十四條之
    二規定「勞工工作年資自受僱之日起算，適用本法前之工作年資，其資遣費及退
    休金給與標準，依其當時應適用之法令規定計算... 」，故就原告等人於勞基法
    施行前之工作年資，依台灣省工廠工人退休規則（以下簡稱退休規則）第九條第
    一款之規定「工作年資滿十五年者，應由工廠給與三十個基數之退休金... 」，
    而勞基法施行後，依勞基法第五十五條第一項第一款之規定「勞工退休金之給與
    ，按其工作年資，每滿一年給與兩個基數，超過十五年之工作年資，每滿一年給
    與一個基數，最高總數以四十五個基數為限。未滿半年者，以半年計，滿半年者
    ，以一年計」，則自七十三年八月一日起，至原告等人退休之日止，原告等人退
    休金基數合計如起訴狀附表所示。
  (二)所謂「工資」，係指勞工因工作所獲得之報酬；包括工資、薪金及按計時、計日
    、計月、計件以現金或實物等方式給付之獎金、津貼及其他任何名義之經常性給
    與，勞基法第二條第三款定有明文，雖勞基法施行細則第十條第九款規定「夜點
    費」不得計入工資，但該款所稱之夜點費係指勞工夜間工作時，雇主為勉勵勞工
    工作辛勞，而發給勞工食用夜點之相當金額，與勞工夜間工作並無直接之對價關
    係，倘與勞工之工作內容存有對價關係，即非該款所稱之夜點費，亦即雇主之給
    付若具有「勞工因提供勞務所得之報酬」（即勞務對價）及「經常性給與」之性
    質，則應認為雇主之給付係屬工資，不因其名稱為何而受影響。查原告等人任職
    期間，每月均因輪值中、夜班固定領取夜點費，系爭夜點費於被告公司亦僅輪值
    中、夜班者始得領取，而輪值中、夜班早已成為被告公司固定之工作制度，故系
    爭夜點費係因特殊工作條件而由雇主對勞工所增加提出之現金給付，其本質為該
    值班時段之勞務對價，且係勞工經常性工作所得之報酬，具有前開「勞務對價性
    」及「經常性給與」之性質，故應認為系爭夜點費係屬工資之一部。
  (三)綜上所述，系爭夜點費應計入平均工資，作為計算退休金之基礎，然被告公司卻
    未將夜點費列入平均工資計算，故被告應再給付原告等人如附表所示之退休金差
    額。
貳、夜點費為工資之一部分
　　緣關於系爭夜點費為工資的一部分，茲再詳述理由如后：
  (一)「工資：謂勞工因工作而獲得之報酬，包括工資、薪金及按計時、計日、計月、
    計件以現金或實物等方式給付之獎金、津貼及其他任何名義經常性給與均屬之。
    」，此為勞動基準法第二條第三款所明定，則依該條款就工資之定義觀之，於認
    定何項給付內容屬於工資，係以是否具有「勞工因提供勞務所得之報酬即勞務對
    價」及「經常性之給與」之性質而定，而於判斷給付是否為「勞務之對價」及「
    經常性之給與」，應依一般交易觀念決之，至於其給付名稱如何，在非所問，如
    此解釋始可防止雇主對勞工因工作而獲得之經常性報酬，不以工資之名義而改用
    其他名義，規避該給付義務。
  (二)系爭夜點費之名稱原為夜勤津貼，被告為規避勞動基準法之施行，在勞動基準法
    施行後始將之更名為夜點費等情，為被告所不爭執。而被告就系爭夜點費之核發
    ，係針對有輪值中、晚班之工作人員所給與，其金額係每小時一定，不因作業種
    類而有差別，如未實際值班或經上級同意由他人代班，則不得領取此項夜點費：
    又被告之員工作業方式係採三班制，即早、中、晚三班輪班，此工作型態，在原
    告受僱之際，即已知悉並為勞動契約之內容，且不論係輪值早班、中班、晚班，
    各班工作性質皆屬相同，僅是服勤時間有不同；另依被告規定，上開輪班情形，
    係於固定期間內更換輪班表，則每人皆必須輪值早班、中班或晚班，並不發生專
    門輪值早班、中班、晚班之情形等事實。則以系爭夜點費之核發情形斟酌，原告
    既係輪值中、晚班始得領取，而輪值中、晚班又已成為固定且強制之工作制度，
    此種因特殊工作條件而對勞工所增加提出之現金給付，其本質應係該值班時段之
    勞務對價，即系爭夜點費已成為兩造間因特定工作條件，形成為固定常態工作中
    可取得之給與，為勞工因經常性提供勞務所得之報酬，即具有「勞務對價」及「
    經常性給與」之性質。茲再詳細分析如下：
    (1)被告給付予原告等之「夜點費」應屬工資：被告公司於八十二年以前所訂工作
      規則中有關薪資結構，明確地將「夜點費」納入「津貼」，亦即有夜勤津貼之
      意義，凡是值中、夜班者，即可領得該夜點費，故應認係經常性給付，且係值
      中、夜班者夜間工作之對價，故應認係工資之一部分。然被告公司卻於八十二
      年擅自修改工作規則，將「夜點費」由「津貼」中刪除。惟「夜點費」之發放
      及性質，於八十二年前後並無變更，何以被告公司將「夜點費」由「津貼」中
      刪除，被告公司實難自圓其說。另被告公司於七十九年、八十年調整夜點費時
      ，因被告公司皆明確表示「夜點費」該項津貼之調整稱為調薪之一部分，由此
      更可知，被告公司除將「夜點費」列為「津貼」之一種，亦認為係工資之一部
      分。
    (2)強制輪班，且夜點費給付為僱傭契約之約定：查被告於原告及其他新進員工應
      徵時均事先陳明要求原告及其他應徵人員必須能夠輪值中班及夜班，否則不予
      錄取。又被告在原告或其他新進人員應徵進入公司時，除告知其應輪值中、夜
      班外，並均告知其輪值中、夜班時可領取之夜點費之金額（夜勤津貼之金額）
      。由以上兩項事實可見，被告在其與員工成立僱傭關係時，即已將原告應輪值
      中、夜班之規定納入契約內容，故原告在工作中輪值中、夜班應屬常態之情況
      ，故系爭夜點費為原告工作中經常可獲得之金額應無疑義，且領取該夜點費亦
      為原告合理之期待，更為原告夜間工作之對價。
    (3)夜間工作辛苦，應得較高工資：工資為勞工給付其勞動力之對價，故工資之高
      低，必然視其勞動力給付之內容而有不同，此為當然之理，準此，雇主之某一
      給付是否為工資，可依其是否因勞動力之給付情形而高低有所不同，加以審認
      ，換言之，某一給付如為工資，其內容、性質、給付標準自應以勞動力之多寡
      、良窳為標準。依人類正常生理特性而言，夜間工作較日間工作，需付出更多
      之集中力，且對於勞工之體力負荷亦較重，在從事體力勞動之工作（如工廠之
      操作員）更為明顯，故在一般學理上，均稱夜間工作為危險工時。而由勞基法
      第四十八條及四十九條禁止童工、婦女於夜間工作之規定，亦可看出雖日間與
      夜間工作之內容相同，惟在夜間工作顯然較在日間工作對讓工作者不利，所以
      在勞基法中才會有禁止童工、婦女於夜間之規定。又依國際勞工組織憲章（Ｉ
      ＬＯ）一七一號公約，除了勞工夜間工作保護之規定外，更已將夜間工作保護
      之規定擴及於二性均同受保護，顯見夜間工作確實不同於日間。故夜間工作之
      薪資，依理自應較日間工作為高（如便利商店之店員、輪值夜班者之薪資即較
      高）。被告辯稱：原告輪值夜班、日班之工作內容均相同，依勞動基法第二十
      五條應給付相同之工資，甚且夜班之工作效率較日班低，以此認為夜班支領之
      夜點費非工資，應非可採。
    (4)查，並非構成工資之每一項給付均需充分考量勞動之全部特性，凡以勞動力中
      之一項特性（如工作時間之長短、工作時段、級職、工作內容）為基準，區分
      給付之高低，應認為係工資。以系爭「夜點費」為例，依人類正常生理特性而
      言，夜間工作較日間工作，需付出更多之集中力，且對於勞工之體力負荷亦較
      重，在從事體力勞動之工作（如工廠之操作員）更為明顯，故在一般學理上，
      均稱夜間工作為危險工時。故原告因輪職夜班而領之夜點費，應可認定為原告
      因工作時段所得之加給，顯係原告因勞務給付所得之對價，此項「夜點費」應
      屬工資。雖被告公司主張該夜點費之發放未依學歷、經驗、年資、級職等而不
      同，故不應認為係工資之一部分。然查，諸多工廠之作業員或臨時工或便利商
      店之員工，渠等之工資亦皆以每小時多少元計算，並不因學歷、經驗等因素而
      有所不同，故被告之主張亦難據認「夜點費」非工資。
    (5)夜點費發放，係以每小時加計四十五元：被告公司員工凡輪值中、夜班（夜班
      為凌晨零時起至上午八時、中夜班為下午四時至凌晨零時）之勞工（含代班人
      員），不問勞工級職、工作內容，每人每小時均發放一致之夜點費金額（現制
      每小時四十五元，輪值夜班以八小時計、中夜班以四小時計），故夜班可領夜
      點費三百六十元，中班可領一百八十元。若員工當日夜間工作不滿八小時，則
      以實際工作時間乘以四十五元。雖被告辯稱，此夜點費係為體恤夜間輪班工作
      之勞工，給與購買點心之費用，則被告所提供之點心內容自應相同，何以點心
      費用會因中、夜班而有不同，且以夜間工作時數加以計算。故此夜點費之給付
      ，顯為勞務對價。又被告伙食津貼，每餐僅為六十元，而系爭夜點費中班為一
      百八十元，夜班為三百六十元，依一般常理，焉有點心之費用較一般正餐之費
      用為高的道理，顯見該夜點費屬薪資之性質而非被告恩惠性給予。
    (6)夜點費之調整，為調薪一部份：被告於調薪時，因員工本薪調整幅度較少故將
      夜點費一併調升，並明示公告，夜點費之調整為調薪一部份。被告在調薪時，
      因輪班員工之調幅不及行政人員之調幅，而以夜點費之調升，作為調薪之幅度
      之一部分，如此更可認為被告亦認為夜點費為工資之一部分。
    (7)被告亦認為夜點費為津貼：被告於八十一年四月二十九日總在字第０三一號函
      中：「修訂從業人員之中班夜點費標準，由每日１００元調整為每日１２０元
      ，本項「津貼」係本八十一年度調薪之一部分」，由此可見，被告亦承認夜點
      費，係屬津貼性質，如交通津貼、伙食津貼，而因勞基法規定，津貼屬工資之
      一部分，且非施行細則第十條所列排除規定，故被告並不爭執交通津貼、伙食
      津貼為工資一部分，何以將夜點費（夜勤津貼）排除在工資，顯不合理。（按
      ：行政院勞工委員會七十六年十月十六日台（７６）勞動字第三九三二號函：
      「勞動基準法第二條暨施行細則第二條、第十條關於平均工資之計算及工資中
      非經常性給予項目中，均未將勞工定期固定支領之伙食津貼排除於工資之外，
      故事業單位每月按實際到職人數，核發伙食津貼或將伙食津貼交由伙食團辦理
      者，以其具有對每一在職從事工作之勞工給予工作報酬之意思，應視為勞工提
      供勞務所取得之經常性給予，於計算平均工資時，自應將其列入一併計算，不
      因給付方式不同而影響其性質。」）
    (8)夜點費預扣所得稅：在被告給付原告之薪資中，其屬於勞基法施行細則第十條
      第九款之各項給付中，包括誤餐費、差旅費、差旅津貼、夜點費等，僅夜點費
      一項被告在給付予原告時有預扣所得稅，而差旅費、誤餐費等則均未扣稅，而
      由此項扣稅事實，可以看出被告所給付予原告之夜點費其性質與施行細則第十
      條第九款所定之其他給付，如誤餐費、差旅費等性質並不相同。其意義有二：
      第一為同條款除夜點費以外之其他各項給付，只有夜點費一項屬於被上訴人收
      入之一部分，而誤餐費、差旅費等，則屬於原告員工辦理被告公司之事務時所
      必須支出之費用，如吃飯、住宿之費用，因此誤餐費等並非原告工作之對價，
      而是執行被告工作所須支出之費用，故不用扣稅。第二為夜點費為一經常性之
      給付，故在每月之薪資所得中，被告得預為扣繳薪資所得，誤餐費等則因常偶
      發性，故被告無法在薪資計算中預先知悉而代扣稅金。故由被告在給付原告夜
      點費時預為扣稅之事實亦可知，係爭夜點費之性質與誤餐費、差旅費之給付性
      質不同，而應屬於薪資所得之一部分，且為原告工作之報酬。
  (三)被告公司部分員工之薪資未達最低基本工資：
    (1)被告公司於言詞辯論意旨狀第二十七頁以下（貳拾）陳稱，伙食津貼、交通津
      貼、效率獎金、地區津貼均非經常性給付，亦非勞務之對價，故非屬工資之一
      部分，在扣除上開項目後，被告公司員工之工資僅剩本薪與夜點費兩項。另由
      被告公司於言詞辯論意旨狀所提出之歷年新進人員起薪標準表及言詞辯論意旨
      補充（三）狀之所得清冊可看出，被告公司之部分員工起薪不足行政院勞委會
      所訂之最低基本工資，必須加上「系爭夜點費」才超過法定最低基本工資。故
      若依此面向論之，「系爭夜點費」應屬勞務之對價，而為工資之一部分。
    (2)至於效率獎金部分，被告公司自始至終並無法提出計算方式及給付之標準。又
      所謂「效率獎金」應隨員工之工作效率而有高低，並無一定之標準，若員工於
      當月份工作效率不佳，其效率獎金當然減少，甚且全無。被告公司一直強調，
      該公司長久來將「效率獎金」當成工資之一部分，且每一員工不論效率高低，
      均有發放此部分獎金，惟由被告公司所提出之資料觀之，並無法具體且實質證
      明此點，再因被告公司有部分員工之薪資確實未達法定基本工資之前提下，應
      可推斷，部分員工之薪資必須加上「系爭夜點費」才足法定基本工資，故「系
      爭夜點費」應可認定為工資之一部分。
    (3)按「當事人主張有利於己之事實者，就該事實有舉證責任。」民事訴訟法第二
      百七十七條定有明文。關於雙方當事人所提出之事實陷於真偽不明時，必須由
      當事人一造負舉證責任，惟為合理分配舉證責任之歸屬，必須有一客觀之標準
      ，始符合公平正義。依目前實務上之見解，關於舉證責任之分配，採法律要件
      說中之特別要件說，在此說下，將法律效果發生之事實區分成特別要件事實與
      一般要件事實，若主張法律效果存在者，應就其特別要件事實負舉證責任，一
      般要件事實之欠缺，不負舉證責任。本案中，被告公司之部分員工起薪不足行
      政院勞委會所訂之最低基本工資，而被告公司一直強調，該公司長久來將「效
      率獎金」當成工資之一部分，故其員工最低薪資均達法定最低基本工資等語。
      在特別要件說下，此部分之事實應為特別要件事實，依舉證責任分配法則，「
      效率獎金當成工資之一部分」及「其員工最低薪資均達法定最低基本工資」，
      應由被告公司負舉證責任。
    (4)被告公司於言詞辯論意旨補充（五）狀第壹大項第二項中（第二頁）中論及，
      「…被告公司所屬台塑集團各公司，從未或聞有任何違法低於基本工資，而遭
      主管機關處罰鍰之記錄；…」。惟查，此部分應屬行政罰之範疇，與被告公司
      員工起薪不足行政院勞委會所訂之最低基本工資之違法狀態無涉。另由被告公
      司於言詞辯論意旨狀所提出之歷年新進人員起薪標準表及言詞辯論意旨補充（
      三）狀之所得清冊）可看出，被告公司之部分員工起薪不足行政院勞委會所訂
      之最低基本工資，此確已處於違法事實狀態，與是否受主管機關處罰鍰，實屬
      兩回事，本案被告公司於言詞辯論意旨補充（五）狀所為之抗辯，乃以該公司
      未受主管機關科罰鍰，作為規避該公司部分員工起薪不足最低基本工資之違法
      事實之理由，此實不足採為判決之依據。
  (四)實務見解：
    (1)台北縣勞工局、高雄市勞工局經調查後，亦分別認定於七十三年間逕自將「夜
      勤津貼」變更為「夜點費」，其變更前後發放對象均為輪中、夜班勞工，且其
      目的、性質亦無二致。而勞工係每月有中、夜班工作之事實，始獲得該項給付
      ，難謂其與中、夜班工作之辛勞全無相關，故應內含勞務之對價，而符合「勞
      動基準法」第二條所稱「工資」之定義。
    (2)勞委會於八十八年五月十五日以台八十八勞動二字第０二０八四三號函回覆高
      雄縣政府，認勞基法施行細則第十條第九款雖規定「夜點費」不包括在工資定
      義之經常性給與之內，但非謂雇主將給與名稱定為「夜點費」即認為非屬工資
      ，應依其性質查明認定。至「夜點費」之認定原則，檢附勞委會七十九年十二
      月十日以台七十九勞動二字第三００六四號書函供予參考。而勞委會七十九年
      十二月十日台七十九勞動二字第三００六四號函內容係認，勞動基準法第二條
      第三款工資定義：謂勞工因工作而獲得之報酬，故本案該項津貼發放之目的如
      係事業單位為鼓勵勞工從事較辛苦之輪班工作而給與之津貼，則屬工資範疇。
      至於如係事業單位體恤夜間輪班工作之勞工，給與購買點心之費用，以供購物
      食用，則屬雇主之福利，自非屬工資。依此見解及綜前論述，本案中原告因值
      夜班而領有夜點費，此一給付應認係原告之工作時段為夜間，較為辛苦被告公
      司為鼓勵員工從事此較辛苦之夜班輪值，而給予之津貼，故與原告勞務給付有
      對價關係。
    (3)被告員工因夜點費與被告涉訟，在高雄地方幾乎全數判決勞方勝訴，而台灣高
      等法院高雄分院亦全數判決勞方勝訴，台灣高等法院九十二年勞上易字第四十
      八號判決亦判決勞方勝訴。且勞方依此確定判決已領得差額退休金。
    (4)最高法院更於士林紙業股份有限公司之案件，已明確認定，中夜班之夜點費「
      係員工經常於中、夜班工作，而領取是項給付，該項給付應係勞工於中、夜班
      之工作對價，且為經常性之給與，自不因其名為夜點費而予以排除」。
    (5)勞委會於九十三年一月六日以勞動二字第 0 九二 00 七三四三五號函，函覆
      南亞塑膠股份有限公司高雄產業工會，認為工資之認定，應視其發放之性質、
      目的與方法作一實質上之認定，並迅依法院判決及相關法令辦理。另勞委會於
      日前亦已針對「夜點費」是否納入平均工資，與被告公司協調，責令被告公司
      改善，否則將祭出勞動檢查，直接開立罰單。本件原、被告系爭之夜點費綜合
      判斷雙方契約之內容及相關法規與判決下，應屬工資無誤。
    (6)另最高法院九十二年台上字第二一 0 八號確定判決，認定「工資，應具「勞
      務之對價」及「經常之給與」，至於名稱為何，則非所問。查上訴人就系爭夜
      點費係發給操作現場輪值中、晚班之員工，其金額每次固定，不因職階或工作
      內容而有差別。……，其本質上應係勞務對價，且屬於經常性給與。」，而判
      定勞方勝訴。本件原告與被告間關於系爭夜點費爭議，與上開判決內容相近似
      ，故應相同之法理，被告應給付原告系爭「夜點費」之金額。
    (7)最高法院更於士林紙業股份有限公司之案件中，已明確認定，中夜班之夜點費
      「係員工經常於中、夜班工作，而領取是項給付，該項給付應係勞工於中、夜
      班之工作對價，且為經常性之給與，自不因其名稱為夜點費而予以排除」。
  (五)末查，於統一便利超商、麥當勞及一般餐飲業服務之人員，各該企業雇主對於早
    、晚班之工作人員亦採不同之給薪標準（如統一便利超商早班全職月薪僅約一萬
    八千元、大夜班全職月薪高達三萬元；麥當勞一般時段時薪七十二元、但打烊班
    則雙薪），由此可知，夜間工作因違反正常作息，且對身體負荷較大，影響健康
    ，故雇主均給付夜間工作者較高之工資，其性質為勞工提供勞務之對價。因本案
    被告公司對輪值中、夜班者均給付夜點費，此亦日、夜班薪資結構之最大差別，
    故系爭夜點費係屬工資，應無疑問。
參、對於被告答辯之陳述
  (一)被告於答辯理由中，以最高法院九十三年台上字第四四號之確定判決辯稱士林紙
    業股份有限公司發給輪班員工之「中、夜班點心費」非工資，因而否認系爭夜點
    費非工資之一部，被告亦無庸給付原告等八人請求之退休金差額，惟此等見解實
    未真正闡明系爭夜點費之意涵，且認事用法顯有違誤，茲臚列理由如后：
    (1)最高法院九十三年台上字第四四號判決中論及，士林紙業股份有限公司於勞基
      法施行後，廢除「中、夜班津貼」制度，改依勞動基準法之規定依法核發加班
      費，仍另發給中、夜班點心費，故於依法加倍核發加班費外，難謂中、夜班點
      心費為夜間勞動工作之對價，自非勞基法第二條第三款所稱之工資。然查：所
      謂「加班費」乃雇主延長工作時間，而給付勞工之對價，屬於勞工因提供勞務
      工作而應獲得之報酬，此於勞基法第二十四條定有明文，且為工資之一部，當
      無疑義。然系爭夜點費係輪值中、夜班之員工所得領取，而中、夜班之員工為
      夜間工作者，但並無領取加倍之加班費，故系爭之夜點費與加倍核發之加班費
      係二回事，最高法院判決，顯有論理上之矛盾。
    (2)本案被告公司員工作業方式採三班制，即採早、中、晚三班之工作型態，且不
      論輪值早、中、晚班，各班工作性質皆相同，僅服勤時間有所不同，此輪班制
      度係於固定期間內更換輪班表，每人皆必須輪值早、中、晚班，並不發生專門
      輪值早、中、晚班之情形，且每天工作時間為八小時，若無超過，亦無加班費
      計算問題。「系爭夜點費」之給付，乃因依人類正常生理特性而言，夜間工作
      較日間辛苦，必須付出更多之集中力，對於勞工之精神耗費較多，且危險性亦
      較高所致，故系爭夜點費為原告工作中經常性可獲得之金額，應屬工資似無疑
      義。
  (二)另被告公司以臺灣高雄地方法院九十二年勞訴字第六十二號判決，答辯「系爭夜
    點費」在誠信原則下，非屬工資之一部分。惟查，該判決之判決法官許政賢，於
    九十三年三月十九日另為同法院勞簡上字第二０號判決，已變更原見解，認為系
    爭夜點費為工資之一部分（參九十二年勞簡上第二０號判決書）。另被告所提臺
    灣高雄地方法院九十二年勞訴字第六十二號判決之法哲學、法理學、法社會學、
    法制史、結果導向考量及法律經濟分析等面向之判決理由，已為臺灣高等法院高
    雄分院於九十二年度勞上易字第三七號判決予以駁斥（參九十二年勞上易字第三
    七號判決書），顯見，被告以此作為否定系爭「夜點費」為工資之理由，並無論
    據。
  (三)被告以台灣高等法院台中高分院之九十三年勞上易字第六號、第十一號判決及鈞
    院九十三年勞訴字第十號判決，認定夜點費非工資之一部分，作為主要論述，茲
    就該判決內容分析如后：
    (1)該判決認「工資」均隨作業種類及其複雜性、經驗、學歷、智力、技能、勞心
      度、勞力度、年資、級職不同而有高低。系爭夜點費之給與，係每人一致，故
      認系爭夜點費並不具「勞務之對價」。唯查：工資計算之標準，需依勞動力
      之多寡、良窳為準，然並非構成工資之每一項給付，均需充分考量勞動力之全
      部特性，凡以勞動力中之一項特性（如工作時間之長短、工作時段、級職、工
      作內容）為基準，區分給付之高低，仍應認為係工資，例如兩造均不爭執為工
      資之一部份之效率獎金，即與勞工擔任之級職、年資無關，又如擔任主管職務
      所發給之「主管加給」，亦僅考量是否擔任主管職務，與其年資、階級無關，
      原告等因值夜班而領有夜點費，此一給付應認係因原告之工作時段而加給，故
      顯與原告勞務給付有直接之對價關係，再證諸原告所領取之夜點費於調薪時均
      隨之調升，現今值大夜班每日得領取三百六十元、小夜班每日得領取一百八十
      元，顯已逾一般社會生活習慣上「夜點」之數額而不能再認為僅有恩惠、勉勵
      之性質；且系爭夜點費原名為「夜勤津貼」，自其字義觀之，該給付顯為「夜
      間工作（夜勤）」之對價。以系爭「夜點費」為例，依人類正常生理特性而
      言，夜間工作較日間工作，需付出更多之集中力，且對於勞工之體力負荷亦較
      重，在從事體力勞動之工作（如工廠之操作員）更為明顯，故在一般學理上，
      均稱夜間工作為危險工時，且依醫學上輪班制對嚴重影響員工之身心健康（參
      原證七：輪班制對健康之影響），故原告因強制輪職夜班而領之夜點費，應可
      認定為原告因工作時段所得之加給，顯係原告因勞務給付所得之對價，此項「
      夜點費」應屬工資。（參台灣高等法院高雄分院九十年度勞上易第十三號判決
      ）諸多工廠之作業員或臨時工渠等之工資，常係論件計酬或以每小時計算，
      亦不因學歷、經驗．．．等因素而有不同。故工資之給付並非需考量勞動之全
      部特性。
    (2)該判決以勞動基準法施行細則第十條第九款規定：「本法第二條第三款所稱之
      其他任何名義之經常性給與係指左列各款以外之給與（九）差旅費、差旅津貼
      、交際費、誤餐費。」是以勞動基準法第二條第三款所稱之其他任何名義之經
      常性給與，並不包括夜點費在內。及各機關依據憲法、法律所定之職權所為之
      行政命令如與審判之案件有關，法官自亦宜以之為認定事實適用法律之基礎，
      不宜置而不採，而認夜點費不屬於工資。唯查：勞基法施行細則第十條規定
      ：「本法第二條第三款所稱之其他任何名義之經常性給與係指左列各款以外之
      給與．．．」，該條第九款：「差旅費、差旅津貼、交際費、誤餐費」，則該
      條款所稱之夜點費及誤餐費，係指雇主為體恤勞工於夜間工作而給與之夜間點
      心費，或勞工因執行職務延誤正常用餐時間，另外給與之餐費。而系爭夜點費
      之名稱雖與該條款所稱之夜點費名稱相同，然系爭夜點費係由夜勤津貼變更名
      義而來，乃因勞基法之施行而變更，而夜勤津貼之本意既係因夜間執勤而給與
      之津貼，且在夜間執勤服勞務既已成為固定工作型態之情形，具有經常性給與
      之性質，已如前述，顯與勞基法施行細則所稱之夜點費（晚間之點心費）性質
      不同。被告公司於八十二年以前所訂工作規則中有關薪資結構，明確地將「
      夜點費」納入「津貼」（參附件十三：工作規則修正對照），亦即有夜勤津貼
      之意義，凡是值中、夜班者，即可領得該夜點費，故應認係經常性給付，且係
      值中、夜班者夜間工作之對價，故應認係工資之一部分。然被告公司卻於八十
      二年擅自修改工作規則，將「夜點費」由「津貼」中刪除。惟「夜點費」之發
      放及性質，於八十二年前後並無變更，何以被告公司將「夜點費」由「津貼」
      中刪除，顯係純為套入勞基法施行細則第十條第九款之規定，以規避系爭夜點
      費實係夜勤津貼，係工資之一部分。綜上所述，認定某一給付是否屬於工資
      ，應視此一給付之內容、性質、給付標準而定，不得拘泥於某項給付列名為勞
      動基準法施行細則第十條列舉之給付，即謂該給付並非工資，否則不啻縱任雇
      主將原屬於工資之給付，巧立名目藉以逃避退休金、資遣費等之給付責任。
    (3)該判決認定系爭夜點費之給付，若屬工資，則有違勞基法第二十五條同工同酬
      之規定。唯查：夜間工作對人之正常生理特性而言，夜間工作較日間工作需
      付出更多之集中力，且對於勞工之體力負荷亦較重，在從事體力勞動之工作（
      如工廠之操作員）更為明顯，故在一般學理上，均稱夜間工作為危險工時。而
      由勞基法第四十八條及四十九條禁止童工、婦女於夜間工作之規定，顯見日間
      與夜間工作之內容雖相同，惟夜間工作顯然較日間工作對工作者之生理產生不
      利影響。故夜間工作之薪資，衡情均較日間工作者為高（如便利商店之店員、
      輪值夜班者之薪資即較高）。另夜點費發放，係以每小時加計，況工作時間及
      場所等均為工作環境之一部分，係與勞務提出密切相關的工作條件，而於夜間
      工作，其生活方式與常人相反，不利於勞工之生活及健康，是就夜間工作之勞
      工與日間之勞工相同內容之工作給予不同工資待遇乃屬合理，與勞動基準法第
      二十五條之工作相同者，給予同等工資之規定趣旨，並不相悖。再參諸行政
      院勞工委員會七十九年十二月十日以台七十九勞動二字第三００六四號書函具
      體指明：「勞動基準法第二條第三款工資定義：謂勞工因工作而獲得之報酬，
      故本案該項津貼發放之目的如係事業單位為鼓勵勞工從事較辛苦之輪班工作而
      給與之津貼，則屬工資範疇。至於如係事業單位體恤夜間輪班工作之勞工，給
      與購買點心之費用，以供購物食用，則屬雇主之福利，自非屬工資」。本件原
      告因輪值夜班較辛苦而領有夜點費之津貼，故夜點費係給與夜間工作者較日間
      工作者為高之工資，並非恩惠性之給與。
肆、綜上所述，被告企業在早期利用台灣之低廉工資及二十四小時無休之運轉，對於
    進入被告公司之員工，採強制三班輪班制，員工放棄正常生活作息，強制輪夜班
    ，為公司打拚，才能成就舉世聞名之「台塑王國」。系爭「夜點費」乃上開強制
    輪值夜班下，被告公司所發放之津貼，具有「勞務對價性」「經常性給與」，應
    屬工資。為此，提起本件訴訟請求判決如訴之聲明所示。
三、證據：提出台塑關係企業總管理處八十一年四月二十三日函文一紙、台北縣政府
    八十八年五月二十日八八北府勞二字第一八八二六一號函文一份、高雄市政府勞
    工局八十八年二月二十五日八八高市勞局二字四０一二號函文一份、行政院勞工
    委員會八十八年五月十五日台八十八勞動二字第０二０八四三號函文一份、行政
    院勞工委員會七十九年二月十日台七十九勞動二字第三００六四號函文一份、「
    輪班制對健康之影響」之文章、九十二年十月三日蘋果日生活版剪報、南亞塑膠
    股份有限公司八十二年八月十六日（８２）南亞室字第八一九號函、台塑關係企
    業總管理處七十九年五月七日（７９）總在字０三八一號函、台塑關係企業總管
    理處八十一年四月二十三日總在字０三一號函（均影本）各一件為證。
乙、被告方面：
一、聲明：(一)原告之訴及假執行之聲請均駁回。(二)訴訟費用由原告負擔。(三)如受不利
    之判決，請准供擔保免為假執行。
二、陳述：
壹、本件原告庚○○起訴金額錯誤：原告庚○○請求補發金額為十五萬九千四百四十
    三元，經被告核算此部分應減縮十五萬八千九百六十六元，此部分參閱原告庚○
    ○退休前六個月之所得清冊，對照原告起訴狀附表所示，即可得知原告庚○○所
    提出夜點費之金額有誤。
貳、勞基法）行細則第十條第九款所稱之夜點費不以偶發性者為限：
    勞基法施行細則第十條共十一款明定非屬勞基法第二條第三款所定工資之範圍，
    或謂其中第九款後段所定夜點費與誤餐費並列，因而推論所定夜點費與誤餐費同
    具有偶發之性質，與系爭夜點費不具偶發性質有別云云。
    惟查：
  (一)勞基法施行細則第十條規定：﹁本法第二條第三款所稱之其他任何名義之經常性
    給與係指左列各款以外之給與…九…夜點費及誤餐費﹂。條文既載明﹁經常性給
    與以外﹂，即係指﹁非經常性給與﹂，非所謂﹁偶發性給與﹂。因為﹁非經常性
    給與﹂並不當然等同﹁偶發性給與﹂，兩者究屬有別。且依文義解釋，只要是雇
    主提供輪班勞工購物食用之費用如系爭夜點費，即與勞基法施行細則第十條第九
    款規定之夜點費名實相符，別無再就其是否為偶發性質徒增困擾。
  (二)依最高法院七十九年台上字第二四二號民事判決所載﹃伙食津貼為對於上班者所
    發給之福利，相當於誤餐費…即非因工作而獲得之經常性給與，不得列入工資內
    而計算退休金﹄…是為恩惠性給與…均不必列入工資內而計算退休金﹂。在此判
    決，已明示伙食津貼相當於誤餐費，原無所謂偶發與否之問題，因此，如有自創
    所謂偶發性質之夜點費及誤餐費，即有未合。
  (三)再就立法例而言，法條用語定有﹁偶發﹂字詞，強調須在﹁偶發﹂之情況下才得
    適用者，如左列 （與法條所定夜點費無記載偶發之立法例相較，即可証明夜點費
    立法例之真意不在區別有無偶發性）：
    (1)証券夜易法第一百五十二條規定：﹁証券交易所於有價証券集中交易市場，因
      不可抗拒之偶發事故，臨時停止集會，應向主管機關申報﹂。
    (2)志願服務法第二條第二項規定：﹁前項所指之服務計畫不包括單純、偶發、基
      於家庭或友誼原因而執行之志願服務計畫﹂。
    (3)國家考試偶發事件處理辦法第十三條及第十五條至第十九條，皆就偶發事件明
      定處理辦法。
    (4)採購人員倫理準則第八條第一項規定：﹁採購人員不接受與職務或利益有關廠
      商之下列餽贈或招待，反不符合社會禮儀或習俗者，得予接受…但以非主動求
      取，且係偶發之情形為限﹂。
    (5)其他如航空器飛航管理規則第六十一條、六十二條、第六十四條、第六十五條
      、第一百九十八條及第一百九十九條，闈場規則第八條、監場規則第十六條，
      以及農會信用部業務管理辦法、替代役役男獎懲辦法等合計四十四項現行法令
      之內容或名稱，全部明載有偶發之字詞。
  (四)依上，足以証明勞基法施行細則第十條第九款所規定之夜點費，不以具偶發性質
    者為限，因為，如有必要限制在﹁偶發﹂情形才得適用，法條焉有不予明定之理
    ？
參、原告主張系爭夜點費具有﹁勞務對價﹂及﹁經常性給與﹂之性質，係以﹁此種因
    特殊工作條件而對勞工所增加提出之現金給付，其本質應係該值班時段之勞務對
    價，即系爭夜點費已成為兩造因特殊工作條件，形成為固定常態工作中可取得之
    給與，為勞工因經常性提供勞務所得之報酬﹂。惟查：
  (一)勞基法第三十四條規定，勞工工作可採晝夜輪班制，晝夜輪班制乃法所定之工作
    方式，該條文除規定其工作班次，每週更換一次外，未有其他特別規定，更未有
    另外加給夜點費或其他給付之任何規定。乃因晝夜輪班仍在正常工作時間之範圍
    內，雇主依法毋庸為任何其他額外的給付，與勞工延長工作時間則法律明訂應另
    加給加班費之情形完全不同。
  (二)再證之被告公司，係採行三班輪班制，不論係日班、中夜、大夜班，其各班次之
    工作時間、工作性質皆為相同，輪值中班、夜班所擔任之工作、工作時間及工作
    效率與日班並無差異，是以勞基法第二十五條後段亦明定﹁工作相同、效率相同
    者，給付同等之工資﹂，因而被告公司對中夜及大夜班工作者，依法只要給與每
    日正常工作時間之工資即可。
  (三)綜上，原告所謂輪夜班是特殊工作條件，系爭夜點費是在此種特殊條件下所提供
    之現金給付，其性質應應屬工作對價云云，即與上開勞基法第三十四條所規定晝
    夜輪班制乃法定工作方式，且雇主無義務就勞工原領工資外，另額外再給付系爭
    夜點費 （不論其性質是否為工資）之規定有違。
  (四)另，所謂系爭夜點費是為﹁勞務之對價﹂。惟此事關勞工重大權益，遍查勞基法
    第三章﹁工資﹂章節自第二十一條至二十九條共九個條文，全無論及雇主就輪夜
    班員工須發給夜點費，反是在勞基法施行細則第十條第九款明定夜點費非經常性
    給與，不必納入工資，則原告主張顯然違背現行法令規定。
肆、依被告公司﹁歷年薪資與夜點費調整表﹂所載，被告公司之﹁夜勤津貼﹂，自勞
    基法施行而更名後，係不定期、不定額調整，且中夜班及大夜班分別辦理：
  (一)七十三年原夜勤津貼更名為夜點費，當年中夜班（下午四時至夜間十二時）未調
    整，維持五十元，大夜班（夜間十二時至早上八時）則調高三十元為一百五十元
    。
  (二)在七十四年及七十五年，中夜班夜點費未調整，在大夜班則七十四年未調整，七
    十五年調高一百元為二百五十元。
  (三)中夜班夜點費在七十六年調高五十元但僅限於女作業員，七十七年亦調高五十元
    但限於男作業員，惟大夜班夜點費則在此二年未調整。
  (四)系爭中夜、大夜班夜點費自八十八年迄今已連續五年未調整 。
  (五)依被証七即被告公司﹁歷年薪資與夜點費調整表﹂所載，系爭夜點費無論在更名
    之前或之後，均採不定期、不定額之調整，甚至將男、女從業員分別辦理（七十
    六年只調高女作業員中夜班夜點費，七十七年只調高男作業員中夜班夜點費）。
    因為被告公司自始認定系爭夜點費 （夜勤津貼）不是工資，而是恩惠、勉勵、任
    意性給與，所以沒有違反勞基法第二十五條後段所規定﹁工作相同、效率相同者
    ，給付同等之工資﹂之虞。系爭夜點費不似薪資係逐年調高且男女相同，益可証
    明在被告公司內心之主觀意思，認定系爭夜點費不是工資，而是恩惠、勉勵、任
    意性之給與。
伍、系爭夜點費如係因夜間輪班工作之辛勞而受領之金額，是否與其工作具有相當之對價
    報酬關係？
  (一)依行政院勞工委員會（以下稱勞委會）九十一年八月二十日勞動二字第○九一○
    ○四一八三九號函，其就鈞院三重簡易庭所詢有關夜點費疑義，其答復內容為﹁
    查勞動基準法第二條第三款規定：﹃工資：謂勞工因工作而獲得之報酬﹄，該法
    施行細則第十條第九款規定之﹃夜點費﹄指雇主體恤夜間輪班工作之勞工（之辛
    勞），給與購買點心之費用，係屬雇主給與之福利，非屬工資﹂。
  (二)依臺灣高等法院高雄分院八十八年度勞上易字第一號民事確定判決，其理由欄之
    第三項第十行明載：﹁夜點費顧名思義，本係夜間點心費之意，資方係因夜間工
    作較之日間工作者，精神體力均較辛勞，因而補給點心，以免影響夜班勞工之工
    作效率，此亦足認夜點費非勞務之對價而係福利措施…夜點費亦不過每月區區數
    千元而已，被上訴人（中鋼公司）實無規避退休金…之理﹂。
  (三)綜上實務見解，可証明系爭夜點費純係夜間工作食用點心之費用，是為恩惠性、
    勉勵性之給與，此亦為本件被告公司內在主觀之內心意思。因為，某項給與是否
    為恩惠性之給與，端賴提供給與者即雇主內心之主觀意思決之，員工所領得的薪
    水，那些款額屬於那一給付項目，這項決定權、解釋權應該是在雇主，並非勞工
    。既然被告公司之內心主觀意思，已認定系爭夜點費（夜勤津貼）是恩惠性給與
    ，則無論其金額之高低，終究不能遽謂其具有工資性質。
  (四)退步言之，縱認系爭夜點費係因夜間輪班工作之辛勞而受領之金額。惟其仍不能
    脫離其為﹁雇主因夜間工作較之日間工作者，精神體力均較辛勞，因而補給夜間
    點心費﹂之本質（詳臺灣高等法院高雄分院八十八年度勞上易字第一號民事確定
    判決理由欄第三項第十行），依此，系爭夜點費仍不能謂其與夜間輪班工作具有
    相當之對價報酬關係。
陸、兩造對系爭夜點費之給付係屬勞基法施行細則之夜點費，已有一致之合意：
  (一)被告公司給付系爭夜點費之前，係提供夜間輪班人員點心食用，惟因員工口味不
    同，迭經反應，為順應多數人意見，被告公司乃改以發放現金，並因應輪班員工
    及工會請求，不定期調高夜點費；嗣因勞基法施行細則第十條第九款明文將夜點
    費列為﹁非經常性給與﹂，而被告公司亦依勞基法之規定予以﹁正名﹂之，並在
    每月給付員工薪資之所得明細單（被告公司逐月制作並發給員工）中載明該筆款
    項為﹁夜點費﹂，則其所代表之法律上意義，當然就是勞基法施行細則第十條第
    九款之非經常性給與之夜點費。
  (二)原告等員工多年來依所得明細單，收受勞基法施行細則第十條第九款所謂之﹁夜
    點費﹂已有合致，否則，以台塑企業工會組織一向最積極、勇於爭取勞工權益，
    倘原告等員工認為該筆款項係屬﹁工資﹂性質，焉有於勞基法已有明定夜點費之
    性質時，仍放任被告公司將﹁工資﹂列名為﹁夜點費﹂而不予置理，且欣然接受
    所得明細單將之列為非經常性給與之夜點費？因此，被告公司依勞資雙方意思表
    示已有一致之薪資契約（所得明細單）內容給付退休金，有何不當之有？
  (三)本件綜觀勞基法施行細則之規定、所得明細單之記載文義以及被告公司給付之原
    因及原告多年來從未有異議等情況，足見兩造對薪資所得中該筆款項之給付為法
    律上之﹁夜點費﹂已有一致之合意，原告如否認雙方有此合意，自應舉証以實其
    說，否則其於所得明細單所載內容領取夜點費多年後，始空言主張該筆款項非勞
    基法所列之夜點費，實不足採。
  (四)再退步言之，如果本件原告內在主觀之意思，認系爭夜點費係其夜間輪班工作而
    受領之工資，而為真意保留，此亦為被告公司所無從得知，因被告公司內心之主
    觀意思，自始已認定系爭夜勤津貼（夜點費）是取銷先前免費提供便當後，所給
    付具有恩惠性、勉勵性之給與，同理，原告自不得以其心中保留之意思拘束被告
    。
柒、系爭夜點費如係輪值大、中夜班人員均可領取，是否不具﹁經常性給與﹂之性質
    ？
  (一)此部分對照勞基法﹁第三十九條之例假、休假及特別休假﹂、﹁第五十九條之產
    假﹂以及勞工請假規則（內政部發布，並經行政院勞工委員會修正發布）﹁第二
    條之婚假﹂、﹁第三條之喪假﹂、﹁第六條之公傷病假﹂與﹁第八條之公假﹂等
    ，工資（例如本薪）均應由雇主照給，可証明夜點費不具工資之性質；因為，如
    果系爭夜點費具有工資之性質，則不參與輪大、中夜班者（固定上日班）以及輪
    班人員未輪到大、中夜班（即上日班）時，雇主仍應給付夜點費，即使在前述例
    假、休假、特別休假、產假、婚假、喪假、公傷病假及公假等，夜點費仍應照給
    ，才符合﹁夜點費具有工資之性質﹂之假設。
  (二)但是，實際上，固定上日班之白領勞工，以及輪班人員上日班即自八時至十六時
    ，或勞工在請例假、休假、特別休假、產假、婚假、喪假、公傷病假及公假時，
    均無發給夜點費，不惟被告公司，全國各大小公司行號亦皆如此，未曾或聞有何
    違法或不當之處，因此，無論就法條、法理以及實務各方面予以檢驗，系爭夜點
    費確實不具有工資之性質。正因為系爭夜點費僅在實際參與輪值大、中夜班時才
    得領取，而在例假、休假、特別休假、產假、婚假、公傷病假及公假等，雇主照
    給工資（例如本薪）時，卻不必發給夜點費，即可說明系爭夜點費僅係恩惠性給
    與，不屬工資之範圍且與工資不相關涉。
  (三)本件爭點在系爭夜點費是否屬於工資，應否納入平均工資，據以為計算退休金之
    基礎，相關法條即勞基法第二條第三款有關工資的定義，以及勞基法施行細則第
    十條有關非經常性給與之列舉等。
  (四)以上所述，關鍵在﹁經常性給與﹂一詞，其在勞基法第二條第三款及勞基法施行
    細則第十條皆有述及，惟所謂﹁經常性給與﹂，望似籠統，係屬不確定法律概念
    的文字，其原本用意在限縮工資之範圍，以免平均工資的計算基礎過度膨脹，造
    成雇主財務之沉重負擔，惟其適得其反，亦即所謂﹁經常性給與﹂不但未能定紛
    止爭，反是陷工資之認定於反覆爭執之亂源，以下就經常性給與之定義予以論述
    ，或有助於釐清本件爭點。
  (五)最高法院院長吳啟賓先生，於其所撰﹁勞動基準法有關工資之研究﹂（民事法律
    專題研究６-司法院司法業務研究會第十四期研究專輯）第四十三頁載明﹁所謂
    ﹃經常性給與﹄…理論上﹃在一相當時間內，於一般情況，所可得到之給與﹄，
    即所謂經常性之給與﹂，同頁復記載：﹁﹃經常性的給與﹄所定之﹃單位時間﹄
    範圍如何，實很困難﹂。
  (六)依上，足見所謂的﹁經常性﹂並非時間上的經常，而是其所發生的﹁情況﹂是一
    般性的，是通常性的而言。至於所稱﹁所可得到之給與﹂，應無疑義；故，吾人
    應予探究者，厥為何謂﹁於一般情況﹂。所謂﹁於一般情況﹂，其相對的即是﹁
    於特別情況﹂，為釐清何謂﹁於一般情況﹂，吾人可用﹁特別（法）及普通（法
    ）﹂之觀念予以闡釋。
  (七)假設，如被告公司全部員工（含固定上日班即常日班人員，以及輪班人員等）是
    普通、是一般情況，則輪夜班員工可說是特殊及非一般情況；亦即，系爭夜點費
    只有在輪班員工在輪大夜、中夜班（不含日班）這一種特殊情況下才得以支領，
    不若被告公司其他薪資項目例如本薪，不論是固定日班或輪班（含日班、中夜、
    大夜）人員，亦即全體人員均可領取；則系爭夜點費即是﹁在特殊情況（輪夜班
    ）下﹂才得以支領，而不是﹁在一般情況下﹂全體員工（含固定日班及輪班人員
    ）均得領取，則依﹁經常性給與﹂之定義：﹁在一相當時間內，﹃於一般情況﹄
    ，所可得到之給與﹂來檢驗，系爭夜點費即不是經常性給與，也就當然不是工資
    ，因為，系爭夜點費是在﹁特別（非一般）的狀況﹂下，只有輪班人員在輪值大
    、中夜班（不含日班）的情況下，才得支領，所以，系爭夜點費當然不是經常性
    給與，不是工資。
  (八)綜上說明，系爭夜點費即是輪值大、中夜班人員才可領取，惟輪班人員在輪值日
    班時，以及固定上日班人員，均無夜點費，依上述經常性給與之定義：﹁在一相
    當時間內，於一般情況，所可得到之給與﹂以觀，系爭夜點費只有在特殊之狀況
    （輪值大夜、中夜班時），才得以領取，而非如具有工資性質之﹁本薪﹂係﹁在
    一般情況下﹂之全體員工（含固定日班及輪日班、大夜及中夜班人員）均得領取
    ，則系爭夜點費不具有﹁經常性給與﹂之性質，亦即不是工資，甚為顯明。
捌、勞基法施行細則第十條第九款排除夜點費屬工資性質，於立法政策上是否妥適？
  (一)勞基法施行細則第十條共十一款明訂夜點費、年終獎金等非屬經常性給與，亦即
    非屬工資，依其條文前段規定﹁本法第二條第三款所稱之其他任何名義之經常性
    給與係指左列各款以外之給與…﹂。探究其立法意旨，即勞基法施行細則第十條
    共十一款採例示法明訂夜點費、年終獎金等，無論其是否屬於經常性或固定性，
    均排除在經常性給與之外，亦即均不屬工資範圍。
  (二)勞基法施行細則第十條之原本用意在限縮工資之範圍，以免平均工資的計算基礎
    過度膨脹，造成雇主財務之沉重負擔，前已述及；惟自勞方之角度觀之，其亦在
    規範雇主不得巧立名目，防止雇主過度擴大非工資給付項目，以規避工資之給付
    。
  (三)內政部於七十四年二月二十七日依勞基法第八十五條之授權，所公布之勞基法施
    行細則第十條第九款規定﹁夜點費﹂並非勞基法第二條第三款之經常性給與（亦
    即並非工資），而對於此種授權命令之效力，大法官會議第三六○號解釋之理由
    書中即加以肯認而謂﹁…惟法律對於有關人民權利義務事項，不能鉅細靡遺，一
    律加以規定，其屬於細節性、技術性者，法律自得授權行政機關以命令定之，俾
    便法律之實施。行政機關基於此種授權發佈之命令，其內容未逾授權範圍，並符
    合授權之目的者，自為憲法所許﹂。
  (四)勞基法施行細則雖歷經內政部於八十六年及勞委會於九十一年修訂，然均維持有
    關夜點費之原條文迄今，可以証明其無任何不妥之處，即系爭夜點費並非工資亦
    非經常性給與，而係勉勵性、恩惠性之福利措施而已。
  (五)綜觀勞基法第二條第三款及施行細則第十條之規定，其用意均是在﹁平衡﹂，亦
    即兼顧勞、雇雙方之權益，並明訂某項給付是否屬於經常性給與（工資）。是以
    勞基法施行細則第十條第九款之排除夜點費屬工資性質，並未過度偏頗勞工或雇
    主之任一方，其於立法政策上確屬妥適。
玖、本件因涉及重大爭議，如依原告之主張並形式分析機械性適用法條，而認系爭夜
    點費或夜勤津貼係屬工資，就本件而論，原告請求被告給付，顯然違背誠實信用
    原則：
  (一)按所謂﹁誠信原則﹂，依我國民法第一百四十八條第二項明定﹁行使權利，履行
    義務，應依誠實及信用方法﹂。學者特稱之為君臨法域之﹁帝王條款﹂，即一切
    權利之行使與義務的履行均應遵守此一原則，此為現代各國立法例及學說所公認
    。
  (二)誠信原則係一具有彈性、內容不確定之法律規範，其屬概括條款，具有授權法院
    ，得就個案或特定事件予以具體化的功能；進步言之，其為實體法之窗戶，亦即
    實體法賴之以與外界的社會變遷、價值判斷及道德觀念相連繫，互通聲息，庶能
    與時並進，俾以促法律適用之安定性及可預見性。
  (三)誠如最高法院八十六年台再字第六四號民事判決要旨所載﹁所謂誠實信用之原則
    ，係在具體的權利義務之關係，依正義公平之方法，確定並實現權利之內容，避
    免當事人間犧牲他方利益以圖利自己，自應以權利人及義務人雙方利益為衡量依
    據，並應考察權利義務之社會上作用，於具體事實妥善運用之方法﹂。
  (四)以現行法規中均未規定雇主應對輪夜班之勞工給付系爭夜點費，雇主原無提供消
    夜與夜間工作勞工食用之義務，惟如為照顧員工而免費提供便當，嗣因故改發放
    代金或夜勤津貼（夜點費），倘因而謂具工資性質，已屬悖離制度原意。又觀國
    內數家知名之大、中型企業諸如中華電信、中國石油、統一企業等均未將夜點費
    列入平均工資作為退休金計算之基準，有企業夜點費發放彙總表足參，則如以被
    告所發放夜點費金額較高，認已遠超過購置點心所需，而認應列為工資，對於提
    供較佳福利照顧員工之企業而言，顯失公平，自非立法原意，原告據此請求，顯
    違誠信原則。
  (五)本件原告提供被告之各項給付均屬高額，以原告己○○為例，其領得之退休金為
    二百五十八萬八千二百二十六元（退休金明細表一份），老年給付為一百八十萬
    零六千元（老年給付通知表一份），而依勞工保險條例第十五條規定，勞工就有
    關老年給付之保費僅自行負擔五分之一，餘係由雇主負擔。亦即，加計退休金及
    老年給付，原告己○○領得四百三十九萬四千二百二十六元之退休金，且完全免
    稅。
  (六)以被告公司仍屬傳統產業，原告僅單純提供勞力，被告公司無論在薪資、平均月
    薪、退休金或老年給付等，皆較同業之勞工為高，原告仍主張系爭夜點費屬工資
    性質，請求補發退休金差額，其主張如成立，即為將每月所受領薪津所得百分之
    百列為平均工資即列入退休金計算基準。則勞基法區別工資與非工資之規定，即
    等同具文且無實益，顯違誠實信用原則及衡平理念。
  (七)被告公司提供被告之各項給付，僅有系爭夜點費未納入平均工資。以退休前三個
    月平均每月領得三千二百二十五元為例，原告庚○○所領得系爭夜點費僅佔每月
    所得總額之比例（所得清冊六份），分別為百分之六點五、百分之二點二、百分
    之七，平均為百分之五點二，亦即，被告公司已將原告每月所得百分之九十四點
    八納入平均工資，如再將系爭夜點費納入工資，形同原告所得百分之百納入工資
    ，則勞基法第二條第三款、勞基法施行細則第十條等相關用以釐清工資、非工資
    、經常性給與、非經常性給與之法令將等同具文而毫無意義。
  (八)現行船員法第二十六條第一款規定﹁薪資（相當於勞基法之工資）應占薪津總數
    額百分之五十以上﹂以及同法第四十七條規定﹁船員…得依勞動基準法規定…領
    取退休金﹂。本件系爭夜點費既僅占原告全部薪津比例僅為百分之五點二，被告
    本無規避工資給付之疑，與船員法所規定可能有近百分之五十給付不列計工資之
    情形，差異甚大，原告本無不利益可言，原告薪津所得超過百分之九十四點八均
    已納入工資，如就其餘約百分之五點二部分（夜點費）請求併予納入，顯已超出
    勞工立法保護勞工基本權益並兼顧資方利益之意旨，顯違誠實信用原則。
  (九)倘企業主因善意、勉勵勞工，除發給應得之薪資外，另發給夜點費，此種額外之
    給與若成為退休金成本之支出，將造成經營風險之增加，其惡性循環之結果，對
    於勞工反生不利影響。
  (十)被告係股東多達數十萬人之上市公司，原告於退休多時之後，始加以爭執，將導
    致企業經營之成本無預期增加，對於廣大之股東顯不公平。
  (十一)原告等所請求給付之退休人員若獲勝訴判決，雖因此受益，惟對絕大多數未退休
    之現職人員，可能蒙受不利益，實非勞工立法者之本意。從而，依結果導向考量
    ，原告之請求亦違誠信原則。
  (十二)以﹁假設性思維﹂之角度立論，假設兩造當事人原先即預見本件爭議事項，即法
    院將系爭夜點費列入平均工資，則對於實務上不認為屬工資性質之伙食津貼、交
    通津貼、地區津貼及效率獎金等給付，衡情被告應不致復與原告約定同列入平均
    工資據以計算退休金。從而，以上開分析作為﹁誠信原則﹂具體化之標準，原告
    之請求亦顯違誠信原則。
  (十三)綜上所述，系爭夜點費由法律條文形式分析，非屬工作對價，不具工資之性質，
    且非屬經常性給與，應屬於恩惠性給與，縱依原告之主張，認系爭夜點費係屬工
    資，惟原告請求被告給付，依法哲學、法理學、法社會學、法制史、結果導向考
    量及法律經濟分析等面向整合析論，亦顯違誠實信用原則。
拾、有關系爭夜點費之法令規定：
  (一)勞基法第二條第三款規定「工資：謂勞工因工作而獲得之報酬，包括工資、薪金
    …及其他任何名義經常性給與均屬之」。此之所謂﹁工作﹂，非指勞工在工作場
    所具体的付出勞力（含腦力、体力）的工作，而是指勞動契約成立後，勞工在工
    作時間處於應提供勞務，並進入雇主指揮範圍的一種抽象的狀態。所以，前述勞
    工於例假、休假、特別休假、產假、婚、喪、公傷病假等，勞工並未具体的提供
    勞務，雇主仍有給付工資之義務。勞工在上述假日仍有工資可領，非僅法律明文
    規定，更有其一貫理論基礎。
  (二)勞基法第三十九條前段規定﹁例假、休假及特別休假，工資應由雇主照給。雇主
    徵得勞工同意於休假日工作者，工資應加倍發給﹂，前已述及。但是，被告公司
    就夜點費之發放，於員工特別休假時即不給付，於例假、休假日工作者，夜點費
    亦不加倍發給，足見夜點費無有勞基法工資之性質。
  (三)另，勞基法施行細則第十條第九款亦明定：「本法第二條第三款所稱之其他任何
    名義之經常性給與係指左列各款以外之給與…九、差旅費、差旅津貼、交際費、
    夜點費及誤餐費」。是以勞基法第二條第三款規定之其他任何名義之經常性給與
    ，並不包括夜點費在內。
  (四)勞基法第三十條第一項規定﹁勞工每日正常工作時間不得超過八小時，每二週工
    作總時數不得超過八十四小時﹂。所以雇主就勞工每日正常工作時間，只要給與
    相對應之工資即可，但如雇主延長勞工工作時間者則應另加給加班工資（勞基法
    第二十四條），前述正常工作時間之工資以及加班工資其有對價關係極明，固可
    認係勞工因工作而獲得之報酬。但若以夜點費與加班費相較，因加班費係隨職級
    、本薪之不同而有高低，屬於工資之一部分，所以加班費計入平均工資（但亦有
    認加班費不屬工資，請參見第七），而夜點費其給與每一個員工之金額一律相同
    ，不因職級或本薪高低而有所差異，顯屬勉勵、恩惠、任意性質極明，是以勞基
    法施行細則第十條第九款將夜點費排除於工資之外，其理在此。
  (五)由上述規定可知，系爭「夜點費」因屬被告公司對於輪值中夜、大夜班人員在一
    般工資之外，另行額外給與者，所以若員工調職或請人代班或請假則歸代班人領
    取不予計算，不似本薪每月可固定且經常領取，是以夜點費之給與顯屬勉勵、恩
    惠、任意性質，與工作並無對價關係，且非屬經常性給與，自與所謂之工資有間
    。
  (六)依勞基法第二條第三款所規定工資之定義，必須具備二要件，其一：為勞工因工
    作所獲得之報酬，否則即不屬工資，其二：必須具有經常性，否則亦非工資。因
    而「勞務對價性」及「給與經常性」為「工資」必須具備的二要件，二個要件缺
    一不可，否則即非工資。最高法院九十三年台上字第四四號、同院七十八年台上
    字第六八二號民事判決、八十五年台上字第一四四五號民事判決、七十九年台上
    字第二四二號民事判決及台灣高等法院八十八年勞上易字第一號民事確定判決，
    均持相同見解。
  (七)另有黃劍青（最高法院庭長）著勞動基準法詳解第九十二頁認﹁加班費雖是﹃工
    作對價﹄但﹃不具經常性﹄，所以不是工資﹂、﹁吳奎新（律師）著勞工權益-
    例解勞動基準法第二十至二十三頁﹂、﹁林振賢著勞動基準法釋論第七十四頁﹂
    及﹁呂榮海（律師）著勞基法實用第二五三頁﹂等亦同此見解。
拾壹、系爭夜點費不是工作之對價，所以不屬工資：
  (一)所謂對價，是一体之兩面，即為勞工所提供勞務及雇主所給付報酬；此一体之兩
    端，就勞雇雙方，均須對等、相當。原告擔任日班或夜班工作，工作內容完全相
    同，工作時間同為八小時，效率亦相當。一般在夜班工作或因生理習慣或因無廠
    長等主管在場督導，致效率較差，此為人性使然；但是，效率較差的夜班，除領
    得與日班相同之工資外，另額外多得夜點費，依勞基法第二十五條後段所規定「
    工作相同、效率相同者…給付同等之工資」（工廠法第二十四條同其意旨）所闡
    釋之工資平等精神以觀，則勞務對價之工資，除原告因年資、級職等不同而有差
    異外，即無有因輪值中夜、大夜班而有增加之理；反之，被告公司之收益，亦不
    因多給夜點費而隨之增加，依此可証明系爭夜點費不是工作的對價。
  (二)所謂對價關係，指主觀上雙方當事人所為給付互相依存而有報償關係而言。勞工
    在特定條件下可領取之給與，若與勞務提供無對價關係，只是與勞務提供有密切
    關係或條件時，依最高法院七十九年度台上字第二四二號判決要旨見解，當不屬
    工資﹂。另最高法院七十八年度台上字第六八二號判決均同此見解。
  (三)現今企業之所以採行日、夜輪班制，係因土地廠房及各項生產設備之投資額龐大
    ，且機器設備經常停機、開機亦將影響機器運轉之流暢造成原料之浪費，為充分
    發揮效益且為擴大產量，降低單位成本，故均採輪班制。但由於上夜班與一般人
    生活習慣不同，六十五年以前，在被告公司，是免費提供消夜（便當），使夜班
    員工在與日班相同的工作時間及工作量，並獲得相同之工資外，能額外獲得便當
    。當然如不免費提供便當，於法亦無不可。至六十五年起，由於經濟發展，生活
    水準提高，被告公司免費提供之便當已不能滿足員工口味之要求，乃應員工所請
    ，取銷免費便當之提供，改發放夜勤津貼（中夜班為十元，大夜班為三十元，並
    維持三年未調整，歷年薪資與夜點費調整表一份），至七十三年，為因應勞基法
    公布施行，再配合正名為夜點費，由此益足証明系爭夜點費實具有勉勵、恩惠的
    性質，並非工作的對價。
  (四)按廣義工資可分為二部分，一為交換部分（即為勞基法所稱狹義、工作對價之工
    第二條所謂工資即是交換部分，即工作與工資存在有「對價關係」，主觀上雙方
    當事人所為給付互為依存，互為因果，而有報償關係；惟若只是與勞務提供有密
    切關係或條件，本質上純為雇主目的而給付，即無對價性，自非勞基法所稱之工
    資。系爭夜點費是先前免費提供便當演變而來，其與勞務之提供只是有密切關係
    而已，並無對價價關係，為被告公司之福利性措施之一，自非因工作所得之報酬
    。
  (五)工資係隨作業種類及其複雜性、經驗、學歷、智力、技能、勞心度、勞力度、年
    資、級職不同而有高低，但夜點費之金額係每人每小時一致，並不因員工作業種
    類及其複雜性、經驗、學歷、智力、技能、勞心度、勞力度、年資、級職不同而
    有高低，則夜點費實係被告公司單方面所制定之福利措施。因之，夜點費並不具
    「勞務之對價性」。
  (六)又被告公司所給付之「夜點費」係由「夜勤津貼」及﹁免費提供便當﹂改變而來
    ，前已述及。因此，究其緣由，系爭夜點費仍不失點心費之本質，縱認系爭夜點
    費因金額較一般點心費為高，亦無從否認其確屬於點心費之性質，與工資無關，
    且夜勤津貼改名夜點費只是正名之問題，因其本質相同。
  (七)被告公司在原告應徵進入公司時，除告知其輪值中夜、大夜班時可領取之夜點費
    （夜勤津貼）外並告知其他福利性之津貼及勉勵性之獎金，如地區津貼、伙食津
    貼、交通津貼、效率獎金、年終獎金、中秋、端午節金等，但絕不能就此即謂地
    區津貼、伙食津貼、交通津貼、效率獎金、年終獎金、中秋、端午節金亦是工資
    ，因其不具有對價性，可知原告錯解對價性之意義。
  (八)本件綜觀勞基法施行細則之規定、所得明細單之記載文義、被告公司給付之原因
    及演變過程，可証明系爭夜點費不是工作的對價，亦即不屬工資。
拾貳、再論勞基法施行細則第十條第九款所稱法定、真正夜點費之本質為何？
  (一)內政部於七十四年二月二十七日依勞基法第八十五條之授權，所公布之勞基法
    施行細則，其第十條第九款規定﹁夜點費﹂並非勞基法第二條第三款之經常性給
    與（亦即並非工資），而對於此種授權命令之效力，大法官會議第三六○號解釋
    之理由書中即加以肯認，前已述及。
  (二)嗣勞委會於七十六年八月一日成立，內政部就其主管相關勞工事務，亦移轉與勞
    委會管轄，因此，就勞基法施行細則第十條第九款所訂夜點費之本質為何，自應
    以勞委會之解釋為依歸；因為，立法者及主司其事者，最能瞭解勞基法施行細則
    第十條第九款所訂夜點費之歷史淵源、立法理由及真正之本質、原意之所在。
  (三)依勞基法第四條所稱中央主管機關即勞委會九十一年八月二十日勞動二字第○九
    一○○四一八三九號函之見解，勞基法施行細則第十條第九款所訂夜點費之真正
    本質應為﹁雇主體恤夜間輪班工作之勞工，給與購買點心之費用，以供購物食用
    ，係屬雇主給與之福利，非屬工資﹂。
  (四)另就立法技術而言，均為﹁先定原則，再言但書或例外﹂，如謂勞基法施行細則
    所定是﹁偶發性﹂之夜點費，而拋棄眾多雇主所給與非偶發性之夜點費於不顧，
    即有未合。亦即，在勞基法施行細則出現夜點費之前，台灣業界已實施輪班制度
    三十餘年，則勞基法施行細則所訂定之夜點費，當然就是實行已三十餘年之輪班
    制度所發給之夜勤津貼或夜點費，因為，法令之頒布不會無中生有，不會置輪班
    實務於不顧，另外訂定與實務完全不同之所謂﹁偶發性﹂夜點費。
拾參、本件爭點在被告公司是否巧立名目，以系爭夜點費規避工資之給付？
    被告公司絕無規避工資給付之動機與企圖，茲再說明如左：
  (一)鈞院三重簡易庭九十年度重勞簡字第一八號判決亦認定系爭夜點費不屬工資：
    在九十年八月十日，被告公司退休員工陳清芳等二人，就與本件完全相同，即系
    爭夜點費應否納入平均工資據以計算退休金之爭議，在鈞院三重簡易庭對被告起
    訴；於訴訟審理中，承審法官連問﹁六十四年時（註：被告公司系爭夜點費自六
    十五年開始發放，被告公司歷年薪資與夜點費調整表一份），當時消夜是如何處
    理？當時大夜班的消夜如何處理？難道你（輪夜班時）沒有吃過麵包嗎﹂？該案
    原告（勞方）陳清芳答復﹁有啦，夜班的時候好像有送一個﹃便當﹄，但是沒有
    麵包，後來又改成錢這樣子算﹂。就法官隔離訊問所提同一問題，另一原告陳永
    利之答復則為﹁（公司）是有送﹃便當﹄啦，但是有叫才有，沒叫就沒有…要吃
    的人就有，不要吃的人就沒有（註：此答復與被告主張免費提供便當相符），不
    好吃，或是有些人自已帶來…只有﹃便當﹄，沒有其他的東西，而且一陣子就停
    掉了…（法官問為何停掉）可能是很少人要吃吧，我也不清楚，那是公司內部的
    作業，不好吃的成份比較多，大家都是自已帶來吃比較多。﹂
  (二)上述自白，是法官隔離該案原告二人訊問所得，二人不約而同，異口同聲表示本
    件被告公司有﹁送﹂便當，後來改為給錢（七十三年之前稱夜勤津貼，之後稱夜
    點費），可証明被告公司起始確有無償提供便當給輪夜班員工之事實，後因為被
    告公司首重營養衛生，不能滿足各人不同口味，為回應員工請求，才改以發給夜
    勤津貼（夜點費）。
  (三)依上，可証明被告確有免費提供便當之事實，且由員工自行選擇要不要接受此免
    費便當。
  (四)系爭夜點費是吃消夜之代金：系爭夜點費之歷史淵源，是由﹁免費提供便當﹂↓
    ﹁六十五年停止提供便當改發夜勤津貼﹂↓﹁七十三年更名為夜點費﹂。因為在
    七十三年七月之勞基法、七十四年二月勞基法施行細則公布施行（有關工資及夜
    點費）之前，被告早已有免費提供便當及發放夜勤津貼之事實；所以，被告絕不
    是事後配合上述勞動法令之修訂巧立夜點費名目規避工資之給付，更無任何規避
    工資給付之動機與企圖。
  (五)一般工作場所均有免費提供員工飲水，若因飲水機故障等事由，雇主無從提供飲
    水，改發﹁飲水津貼﹂；則不論此﹁飲水津貼﹂之金額多寡（員工用以購買礦泉
    水或其他高價機能飲料悉聽尊便），終究不能因為此﹁飲水津貼﹂係按月發給，
    即謂其屬工資性質。惟他日如恢復無償提供飲水，雇主當然取銷先前﹁飲水津貼
    ﹂之發放，情理皆合。
拾肆、再論何謂經常性給與：
  (一)所謂﹁經常性給與﹂，係不確定之法律概念，歷來就工資（經常性給與）問題所
    發生之爭議，十之八九多在退休金之核計，即勞基法第二條第四款所稱﹁平均工
    資：謂計算事由（退休）發生之當日前六個月內所得工資總額除以該期間總金額
    所得之金額…﹂。依此，有謂應以﹁六個月﹂為上開所謂之﹁單位時間﹂，亦即
    某項給付之給付週期在六個月之內者，即是經常性給與；所以年終獎金因係每年
    春節前給付，中秋、端午節金亦逢節發給（均每年一次），不在六個月給付週期
    之範圍內，所以不是經常性給與。
  (二)上開以六個月為判斷是否經常性給與之單位時間，似失之過寬。簡言之，除三節
    獎金均逢年過節給付一次，其餘給付週期在六個月之內者，易被判定為經常性給
    與，此對雇主則失之過苛。
  (三)歷來爭議最多之退休金制度，為我國所獨有。在先進國家，勞工或一般大眾退休
    後之生活所需，多由政府以年金方式方式發給，庶無部分民眾享有、部分民眾無
    退休金之情況，以符公平原則。但在我國，雇主除給付勞工平日薪資，更要負擔
    其退休後，在無提供勞務之狀況下之生活所需，則雇主之負擔，不可謂不重。
  (四)退休金可解為雇主感念勞工多年工作辛勞所給與之照顧，而不是著眼於勞工退休
    前六個月之提供勞務。依年終獎金之一般發放原則，勞工如在發放前離職，多依
    比例計算核給。為兼顧勞、雇雙方權益，所謂﹁經常性給與﹂，如採﹁每個提供
    勞務之勞工，經年累月，在每個月均可得到之給與﹂，似較合理。而不應強調勞
    工退休前六個月所得，避免勞工在平日無輪夜班或加班，惟獨在大量輪夜班並加
    班後，再申請退休，致其退休金暴增之不公平現象。至於勞工經年累月，在每個
    月均可得到之給與之最典型之代表即是本薪（底薪），其不因勞工之調職、調班
    而生變動，每年之調薪亦多調高本薪（底薪），其餘甚少調整。
拾伍、有關原告主張相關勞工主管機關認定系爭夜點費應屬工資部分。
  (一)依勞資爭議處理法第四條規定﹁本法所稱勞資爭議，為勞資權利事項與調整事項
    之爭議。權利事項之勞資爭議，係指勞資雙方當事人基於法令、團體協約、勞動
    契約之規定所為權利義務之爭議。調整事項之勞資爭議，係指勞資雙方當事人對
    於勞動條件主張繼續維持或變更之爭議﹂。系爭夜點費係基於勞基法第二款有關
    工資及勞基法施行細則第十條第九款有關夜點費等相關法令之勞資爭議，所以是
    勞資爭議處理法第四條第二項所稱之權利事項，應無疑義。
  (二)勞資爭議處理法第五條復規定﹁權利事項之勞資爭議，依本法所定之調解程序處
    理之，法院為處理前項勞資爭議，必要時應設勞工法庭﹂。不惟本件，其餘諸多
    夜點費是否屬於工資之爭議，因係權利事項，如經調解不成，應屬法院（勞工法
    庭）之職掌範圍。勞委會為勞資爭議之中央主管機關（勞資爭議處理法第三條參
    照），至多只能介入調解系爭夜點費之勞資爭議，或就相關法令、通則事項作出
    解釋令；亦即勞委會從來未曾、也無權責就某特定事項或對象（例如本件被告之
    夜點費爭議）作出實質之認定。因為，就權利事項之實質認定，應以法院（勞工
    法庭）之見解為依歸，如勞工主管機關擅就特定對象及特定事實，作出實質之認
    定，即有行政權侵犯司法權之虞。
  (三)是否因系爭夜點費係以計時方式發給即應認其為工資部分：
    (1)系爭夜班有中夜、大夜班之分，亦即輪夜班員工在夜間工作之時間長短有所不
      同，其對食用夜點之質與量之要求，亦因輪夜班之時間長短而有不同，被告公
      司為顧及公平性，乃以計時方式發給夜點費。無論國、民營各大、小企業，其
      有輪夜班制度者，多依此原則發給夜點費，並無任何不當之處。
    (2)原告以系爭夜點費係計時發給，即推論其屬工資性質。惟依勞基法第二條第三
      款規定：﹁工資：謂勞工因工作而獲得之報酬，包括工資、薪金及按計時、計
      日、計月、計件以現金或實物等方式給付之獎金、津貼及其他任何名義經常性
      給與均屬之﹂。依此，可知工資必須具備﹁工作的對價﹂及﹁經常性給與﹂二
      個要件，始得謂為工資（此部分請參閱最高法院九十三年度台上字第四四號、
      同院七十八年度台上字第六八二號、八十五年度台上字第一四四五號、七十九
      年台上字第二四二號民事判決，以及台灣高等法院八十八年度勞上易字第一號
      民事確定判決，另請參閱被証十五即最高法院庭長黃劍青等均作相同見解）。
    (3)依上，可知﹁工作的對價﹂及﹁經常性給與﹂係工資必須同時具備之二個要件
      。相關實務、學者見解從無原告所謂﹁系爭夜點費係計時發給，即可推論其屬
      工資性質﹂之相關論述，因為所謂計時發給，僅係勞基法在解釋工資之內涵時
      所用之諸多文字之一，且其並非工資成立之要件；亦即，原告所謂某項給付如
      按計時給付即屬工資之立論絕無成立之可能，原告就此部分顯然斷章取義、以
      偏概全。
拾陸、原告起訴狀所載﹁被告並不爭執交通津貼、伙食津貼為工資一部分，何以將夜
    點費排除在工資之外﹂云云。惟查：被告從來不認為伙食津貼及交通津貼屬於工
    資，因為，依最高法院七十九年度台上字第二四二號民事判決）第四頁載明﹁伙
    食津貼及交通津貼均非屬工資﹂。被告公司是優於勞基法之規定，從優將伙食津
    貼及交通津貼納入平均工資，不能以此解為被告不爭執伙食津貼及交通津貼非屬
    工資。
拾柒、被告已將之納入工資之效率獎金、交通津貼、伙食津貼及地區津貼等，依實務
    見解均不必納入工資：
  (一)伙食津貼及交通津貼均非屬工資：
    (1)依最高法院七十九年度台上字第二四二號民事判決所載﹁伙食津貼為對於上班
      者所發給之福利，相當於誤餐費…即非因工作而獲得之經常性給與，不得列入
      工資內而計算退休金﹂。至於交通津貼，依上述最高法院判決意旨，亦係雇主
      對於上班者所發給之福利（因為雇主並無提供交通工具或發給交通津貼之義務
      ），是為恩惠性給與，即與伙食津貼相同，均均不必列入工資內而計算退休金
      。
    (2)被告雖就非屬工資之伙食津貼及交通津貼從寬列入平均工資據以計算退休金，
      仍不得推論系爭夜勤津貼（夜點費）亦應納入平均工資據以計算退休金。退步
      言之，縱有認為上開伙食津貼、交通津貼係屬工資性質者，惟亦無法因此推論
      出系爭夜點費亦應屬工資性質，蓋兩者在給付項目、方式均有不同，立法條文
      （勞基法施行細則第十條）亦有不同，原本其本質即有不同，自不得以此互相
      類比。
　  (3)效率獎金非屬工資：有關被告每月不定額發給原告之﹁效率獎金﹂，係就員工
      個別或其所屬單位之工作績效，每月不定額發給員工，是為﹁競賽﹂性質之獎
      金（勞基法施行細則第十條第二款參照），故其為非經常性給與（台灣高等法
      院八十年度勞再易字第一號確定判決一份，另最高法院七十六年台上字第二七
      九七號民事判決同此意旨）。
    (4)地區津貼亦非屬工資：按所謂地區津貼，係被告公司考量台灣北部較之中、南
      部生活物價物高昂，針對北部廠區之員工每月加發一千八百元，是為恩惠性給
      與。所以，本件原告退休前如果調往中、南部廠區擔任同樣工作，即無有地區
      津貼可領，可証明此地區津貼不是工作的對價，不是工資。但是，被告公司就
      依法不必納入平均工資之地區津貼，亦如同上述伙食津貼、交通津貼及效率獎
      金，均從寬納入平均工資據以計算退休金，被告公司對待員工之優厚，由此可
      見。
  (二)被告既已從寬將上述佔月薪百分之二十七，依法不必納入工資之伙食津貼、交通
    津貼、效率獎金及地區津貼均納入工資（原告庚○○退休前六個月所得清冊一份
    ），致原告薪津所得之百分之九十四點八已納入工資，則原告竟就所餘百分之五
    點二，且勞基法施行細則第十條第九款已明定非屬工資之系爭夜點費，請求再納
    入工資，形同原告廣義薪津所得，百分之百全部納入工資，此對誠心照顧員工之
    被告，實屬不公，其於情、於理、於法，亦有不合。
拾捌、本件被告給與原告之「夜點費」，是被告對於輪值中夜、大夜班的勞工，除給
    付其應得工資及加班費之外，額外再發給之恩惠性給與，其與勞工所提供之工作
    並無對價關係，也無經常性，自非勞基法所稱之工資，不應列入平均工資核計退
    休金。
拾玖、雇主所給付廣義之薪津，其工資及非工資項目，各應佔多少比例，始為恰當？
    亦即，為保持勞工權益，如何界限工資及非工資項目所佔廣義薪津之比例，以防
    雇主巧立名目規避工資之給付。經查相關法規，僅有船員法規定之百分之五十，
    前已述及。上開立法意旨雖在防範雇主以非工資項目規避工資之給付，然亦為工
    資及非工資各應佔多少比例？以及如何判定雇主是否規避工資之給付，立下重要
    參考指標。足以說明本件非工資項目之系爭夜點費，其佔原告全部廣義薪津比例
    僅為百分之五點二，與船員法所規定之百分之五十，不啻天差地別，更可證明被
    告在客觀上絕無以系爭夜點費規避工資給付之事實，另在主觀上，被告亦無規避
    工資給付之動機與企圖。
貳拾、被告查訪各行業實施夜間輪班之公民營公司，如統一企業、中華電信、中油及
    中鋼公司等，全部未將夜點費（或稱夜班津貼）納入平均工資（彙總表一份）。
貳壹、系爭夜點費及本薪（工資）金額之比較：
  (一)依被告公司之﹁歷年薪資與夜點費調整表﹂，自六十五年至九十二年（計二十八
    年）期間原告之本薪皆增加﹁三萬六千四百三十元﹂（平均調高一千三百零一
    元\年）。中夜班夜點費增加一百七十元（平均調高六元\年）。大夜班夜點
    費增加三百五十元（平均調高十二點五元\年）。
  (二)在上述二十八年期間（自六十五年至九十二年），中夜班夜點費所調高金額，僅
    佔同期間廣義調薪（本薪加夜點費）之千分之四點六；大夜班夜點費所調高金額
    則佔同期廣義調薪之千分之九點五。
  (三)比較系爭夜點費與本薪各自調整之金額，以及夜點費佔廣義調薪（本薪加夜點費
    ）之比例，即足証明被告絕無以系爭夜點費規避工資給付之動機或企圖；因為，
    假設被告要規避工資之給付，豈會以如此微小之金額與比例調整夜點費，相對以
    數百倍之金額調整屬於工資之本薪。
  (四)原告等退休前一個月夜點費約僅佔該月所得（平均）約百分之一點八。相較於船
    員法第二十六條第一款規定工資應佔薪津總額百分之五十以上，以防範雇主以非
    工資項目規避工資之給付，此百分之五十具有重要指標作用。被告是知名上市公
    司，深知公司名譽重於一切，豈會以原告月薪百分之一點八之區區數千元，惡意
    規避工資之給付？
  (五)依勞基法第二十一條第一項規定﹁工資由勞雇雙方議定之，但不得低於基本工資
    ﹂。查現行基本工資為一萬五千八百四十元，相較於被証三原告黃道炎之退休前
    每月薪資（不含系爭夜點費）高達近七萬元，原告工作所得﹁工資﹂已屬高額，
    如再將系爭夜點費列入工資，形同原告每月所得百分之百全部列入工資，則勞基
    法第二條第三款及施行細則規第十條第九款規範工資及非工資如夜點費之相關法
    令，即形同具文而不具任何意義。
貳貳、原告所謂﹁夜間工作者之薪資，衡情均較日間工作者為高（如便利商店之店員
    、加油站之油槍工等，其輪值夜班者之薪資即較日班者為高）…﹂云云。惟查：
    就夜間工作者，原告不稱其所得﹁工資﹂較高，而稱其﹁薪資﹂較高，原告仍無
    從釐清夜間工作所得係前已述及之﹁工資（交換）部分﹂抑或﹁非工資（保障）
    部分﹂。原告輪夜班時，除領得與日班人員相同之工資外，另額外獲得系爭夜點
    費，此亦符合原告所謂夜班工作者﹁待遇﹂較高（日、夜班之工資相同，差別僅
    在夜班得有額外之夜點費）。
貳參、有關原告質疑：系爭夜點費為何是按時計算？為何夜班所得夜點費較中班多一
    倍？為何系爭夜點費（大夜班360元，中夜班180元）高於伙食津貼（每月1800
    元）？經查：因為夜間工作者對其食用消夜（夜點）之質與量之須求，會隨著夜
    間工作時間之長短而有增減，所以，被告公司除發給原有工資外：
  (一)對中夜班（下午四時至夜間十二時）工作者加給一百八十元即四小時之夜點費。
  (二)對大夜班（夜間十二時至早上八時）工作者加給三百六十元即八小時之夜點費。
  (三)對日班（早上八時至下午四時）工作者，則無夜點費。
  (四)亦即，同一勞工，無論其在日班、中夜班或大夜班工作，所領得之工資是相同的
    ，所不同的僅在系爭夜點費，依勞基法第二十五條後段規定﹁工作相同、效率相
    同者，給付同等之工資﹂（工廠法第二十四條同其意旨）所揭櫫﹁同工同酬﹂、
    ﹁工資平等﹂之精神以觀，可証明系爭夜點費不是工作的對價，其無工資之性質
    亦不屬工資之範疇。
  (五)按所謂津貼者，即補助、貼補之意。亦即雇主原無給付之義務，而就應給付之工
    資外，另額外給付非屬工資之恩惠性給與，例如伙食津貼、交通津貼、地區津貼
    、房屋津貼及夜點費等均是。
  (六)津貼與工資之不同處，在於工資是勞工因工作而獲得之報酬（勞基法第二條第三
    款參照）；津貼則是雇主就工資以外，另行提供之恩惠性給與。所以工資是勞務
    的對價，津貼則無對價性。
  (七)在僱傭契約，除勞資雙方有特別約定外，雇主並無提供住宿、伙食及上、下班交
    通工具之義務。惟如雇主額外提供房屋津貼、伙食津貼或交通津貼，仍不得以上
    述房屋、伙食或交通津貼係按月發給，即謂其為工資；因為，上述津貼之本質，
    不會因為其為按月、按季或每年發放而改變其法律上之定性（本質），夜點費亦
    同。
  (八)被告公司就所有員工，無論其固定上日班、輪值日班、中夜或大夜班，亦即就全
    部員工，被告每月均發給一千八百元，以補助其上班時間用餐之花費，以週休二
    日論，平均每餐約九十元。但是，雇主並無供餐與員工之義務，所以，此伙食津
    貼不是工作的對價，不是工資。
  (九)被告除就每一員工按月給與一千八百元之伙食津貼外，另針對輪夜班員工，大夜
    班給與三百六十元，中夜班給與一百八十元；不惟如此，如員工在晚上八點至翌
    日早上八點之時段內加班，除其原應得之工資，被告公司亦加給加班費，另再加
    給每小時四十五元之夜點費，在這種情形下，如謂除原領工資，加班費及夜點費
    均屬工資，豈是合理（此與被証一最高法院九十三年台上字第四四號民事判決所
    持見解完全相同）。
  (十)系爭夜點費是被告公司體恤輪夜班員工較之日班員工較辛苦，所給與之恩惠性給
    與，其與全部員工均可領得之伙食津貼均屬恩惠性給與，前述諸多實務判解亦作
    如是認定，自不能以其金額高低與伙食津貼互為比較，因此二者均為恩惠性給與
    。
貳肆、系爭夜點費亦經勞基法施行細則第十條第九款排除於經常性給與之外，雖該夜
    點費係被告公司常年發放於輪值中夜、大夜班及其他夜勤之員工，看似符合上開
    「在某一相當時間內」之定義，惟該夜點費既僅限於在輪值中夜、大夜班及其他
    夜勤之人員始能享有，若調職或請人代班或請假則歸代班人領取不予計算，不似
    本薪，每月可固定且經常領取，自不符上述「於一般情況下，均可得到之給與」
    之理論。再依被告公司﹁考勤管理辦法﹂，輪班人員之排班須經勞資雙方合意為
    之，調班亦同。是以，輪班班別及時段既須勞資雙方合意排定，則輪班所得之夜
    點費即有不確定性及偶發性而不具經常性。勞基法施行細則第十條第九款將夜點
    費排除於經常性給與之外，亦與該條其他各款所規定「非屬經常性給與」之各種
    給付之理論基礎並不相悖。
貳伍、系爭﹁夜點費﹂之名稱首見於七十四年二月二十七日，內政部以臺內勞字第二
    九八一二四號令訂定發布勞基法施行細則第十條第九款，在此之前之四、五○年
    代，斯時台灣經濟猶待發展，資方以珍貴之外匯，購自國外之高昂設備，均以二
    十四小時輪班制努力增產以提昇台灣經濟競爭力，並達到物盡其用之效果；亦即
    ，在七十四年勞基法施行細則訂定夜點費以前的四、五○年代，也就是在夜點費
    名稱出現以前之二、三十年前，台灣產業界已有輪班制度並實施迄今，猶未廢棄
    。
  (一)在台灣業界開始實施輪班制度之四○年代，當時無論勞、資雙方或社會一般大眾
    ，經濟狀況普遍不佳，同屬﹁均貧﹂。以被告為例，當時僅係高雄一隅之小型塑
    膠加工廠。不惟被告，當時實施二十四小時輪班制之其他雇主，大多自行烹煮消
    夜，免費提供輪夜班勞工食用（惟少有雇主就此留有書面記錄）。因為，當時之
    雇主大多無力就原有工資以外，額外再發給夜點費（夜勤津貼）。
  (二)嗣於五○年代，台灣經濟開始起飛，政府亦大力推行﹁客廳即工廠﹂，勞資一體
    ，全民拼經濟，台灣已進入﹁小康﹂社會；此時因一般勞工生活水準提高，雇主
    免費提供之消夜已不能滿足其口味，雇主亦順應時勢，逐漸取銷免費提供消夜，
    而改發代金，被告亦在當時取銷免費提供消夜，改發夜勤津貼，再於上述七十四
    年勞基法施行細則頒布後，配合改稱夜點費迄今，所以，系爭夜點費之歷史淵源
    是由﹁免費提供消夜﹂↓﹁取銷免費消夜改發夜勤津貼﹂↓﹁將夜勤津貼改名為
    夜點費﹂。
  (三)在勞基法施行細則出現夜點費之前，台灣業界已實施輪班制度三十餘年，前已述
    及，則勞基法施行細則所訂定之夜點費，當然就是實行已三十餘年之輪班制度所
    發給之夜勤津貼或夜點費，因為，法令之頒布不會無中生有，不會置輪班實務於
    不顧，另訂定與實務完全不同之夜點費。
貳陸、探究系爭夜點費的法律性質，其與偶發性、固定性或經常性無甚關連，實則夜
    點費係﹁附有停止條件的恩惠性給與﹂，亦即，惟有勞工從事夜班工作，停止條
    件成就，被告公司才發給夜點費，而所謂條件乃係法律效果之發生繫於不確定之
    客觀事實，是以輪班工作者在輪到日班工作或休假或不同意被告公司所排定夜班
    時，即無夜點費可供領取。
貳柒、有關系爭夜點費金額較高部分：
  　夜點費之發放及提高不是被告之原罪，法律且未規定雇主不能提高夜點費，或者
    夜點費提高至某一額度後即改變其法律上之定性（位），由原來非屬工資變化為
    工資之性質：
  (一)雇主就其薪資給付項目，意欲提高那一部分，只要不違反法律強制禁止規定，本
    有其充分自由；　法律也沒有規定夜點費不能超過某一額度。往年曾有某一行業
    年終獎金發放數十個月（勞基法施行細則第十條第二款規定年終獎金非屬經常性
    給與，夜點費則規定於同條第九款亦屬非經常性給與），勞工能否因此主張如此
    高額之年終獎金是工資，應納入平均工資據以計算退休金？另電子業對其員工之
    高額配股，同理亦不能認係屬工資性質。
  (二)高雄地方法院八十七年度勞訴字第二十五號民事判決第二十八頁第四行中段﹁原
    告（勞方）以夜點費之金額與物價水準相比偏高為由，而質疑夜點費非屬工資之
    性格，在法律上實難採信。蓋倘若被告（中鋼）公司從現時起二十年內不調整夜
    點費，則可以想見目前所發放中夜班一百六十元之夜點費金額勢必遠低於二十年
    後在消費物價水準下夜點費金額，故以夜點費高於物價水準而指夜點費應屬工資
    之見解，勢必因日後夜點費低於日後物價水準而轉變成是單純之夜點費，其工資
    性格自然消失。從而，將夜點費之性格繫於物價水準高低之比較，將使工資之性
    格陷於浮動、不確定，自與勞動基準法所定義工資之精義有悖，故原告此部分主
    張顯不能成立﹂。
  (三)上述高雄地方法八十七年度勞訴字第二十五號民事判決判定中鋼公司勝訴，勞方
    不服上訴，九十年二月台灣高等法院高雄分院勞工法庭以八十八年度勞上易字第
    一號民事確定判決判定中鋼公司勝訴確定，即認定夜點費非屬經常性給與且非屬
    工資。
  (四)系爭夜點費因工會歷年來一再請求提高，被告亦不定期酌予提高，致累積至今日
    之高額（大夜班三百六十元，中夜班一百八十元）。詎，被告之善意竟遭有心人
    插手圖利，鼓動部分已退休員工興訟並代為辦理，打亂被告財務規劃，使真心照
    顧員工者反而受害。又被告為充分照顧員工，已儘量提高夜點費之金額，倘又要
    將此恩惠性之給與計入平均工資計算退休金，豈非如同如一隻牛剝二層皮，豈是
    合理？且被告因信賴法律明文規定夜點費非屬工資，而擬定之相關財務計劃豈非
    全盤破局？則日後企業界對於法律之規定又將何所適從？
貳捌、有關系爭夜點費應稅部分：
    原告以系爭夜點費與誤餐費、差旅費等作比較，並就系爭夜點費有預扣所得稅，
    從而推論系爭夜點應屬工資。
    惟查：
  (一)依被証三薪資所得明細表，被告公司給付項目並無原告所稱之誤餐費、差旅費及
    差旅津貼等，則原告所謂﹁被告給付原告之薪資中，其屬於勞基法施行細則第十
    條第九款之各項給付中，包括誤餐費、差旅費、差旅津貼…﹂云云，顯屬無中生
    有。
  (二)某項給付是應稅、免稅，與其是否屬於工資，完全是不相干兩回事，亦即兩者間
    並無必然關係。以年終獎金為例，其為應稅，然不得以此推論年終獎金是屬工資
    （勞基法施行細則第十條第一款明定年終獎金非屬工資，勞資雙方從無爭議）。
  (三)依稅賦實務及所得稅查核準則，是將系爭夜點費列為免稅，此與原告所述相反。
    其原因，乃因稅法規定有關伙食津貼、夜點費及誤餐費等有關﹁食﹂的給付項目
    每月總額在一千八百元範圍內免稅。假設被告就系爭夜點費在一千八百元範圍內
    不預扣所得稅，超過一千八百元部分及伙食津貼納入應稅，此亦為稅法所許；則
    依原告觀點，是否每月在一千八百元範圍內之夜點費，是勞基法施行細則第十條
    第九款真正的夜點費，超出一千八百元部分才列入工資？由此可証明原告以應稅
    、未稅据以推論薪資所得是否屬於工資，殊有未當。
貳玖、系爭夜點費是不定期調整且與被告公司每年定期之調薪分別辦理：
 　 被告公司歷年固定於七月份調薪，係以﹁職級﹂（自經理、廠處長至女現場人員
    共分十級）區分不同之調薪幅度及金額，亦未就是否輪值夜班加以考量（歷年薪
    資調整標準表一份）；即就被告公司於七十二年至七十四年（七十三年勞基法公
    布施行，被告公司原有夜勤津貼形式上正名為夜點費但實質不變）所公布之調薪
    標準及辦理原則，亦無隻字片語提及系爭夜勤津貼或夜點費，故是否輪值夜班，
    與調薪之多或少，實不相關涉。
參拾、輪值夜班不是被告公司核薪、考核、調薪及升遷的評價因素，所以系爭夜點費
    只是食用夜點的代金，其為恩惠（勉勵）性之給與，而不是工作所得的報酬：依
    被告公司人事制度，評量不同職位之工作價值，藉以核發相對應之工資，其品評
    標準係以﹁學歷﹂、　﹁工作品質﹂、﹁工作時效﹂、﹁工作協調﹂、﹁主動性
    ﹂及﹁職級﹂等為考量要素，完全與輪值夜班無涉，亦即，輪值夜班並未增加勞
    工的工作價值，被告公司不會也不必就輪值夜班相對增加﹁工資﹂之給付，被告
    公司只是片面、無償提供購買夜點之代金，茲說明如左：
  (一)依被告公司﹁歷年新進人員起薪標準表﹂，被告公司完全以﹁學歷﹂（研究所、
    大學、專科乃至國中以下）核定新進人員之起薪標準，與是否輪值夜班完全無關
    。
  (二)嗣後每六個月就工作人員之﹁工作品質﹂、﹁工作時效﹂、﹁工作協調﹂及﹁主
    動性﹂等四個項目定期予以評核（定期工作評核作業細則一份），亦與是否輪值
    夜班無涉。
參壹、被告公司歷年固定於七月份調薪，前已述及，且除七十一年世界能源危機致未
    調薪，自六十五年迄今，年年均有調薪（歷年薪資與夜點費調整表一份）；惟系
    爭夜點費之調整，係不定期且非年年為之，可証明被告公司之薪資及夜點費之調
    整係分別辦理互不關連，夜點費無有工資之性質，其僅係恩惠（勉勵）性給與及
    購買夜點之代金，亦可得証明。
參貳、綜上，可知被告公司新進人員之起薪完全依其﹁學歷﹂核定，嗣後再每六個月
    定期評核其﹁工作品質﹂、﹁工作時效﹂、﹁工作協調﹂及﹁主動性﹂等四個項
    目。另有關調薪，則依其﹁職級﹂決定調整幅度；以上所述起薪、考核及調薪，
    完全與輪值夜班不相關涉，亦即被告公司所給付之夜點費依公司制度觀之，實不
    具有工資之性質，輪值夜班不是品評勞工的項目，且不會增加勞工的工作價值，
    被告公司亦不必就勞工之輪值夜班相對增加﹁工資﹂之給付，系爭夜點費完全是
    取代先前免費發放便當供輪班勞工購買夜點食用，或謂其金額稍高，此正可彰顯
    購買夜點食用所餘具有恩惠或勉勵之性質，是被告公司之恩惠（勉勵）性給與。
參參、茲舉一例：某甲與某乙為大學同班同學，退伍後同時進入被告公司工作，惟甲
    參與輪班，乙則固定　上日班，但二人之起薪完全相同，與甲之輪值夜班無關；
    被告公司嗣後考核二人各項工作內容時，亦未考量輪夜班因素，即就日後之調薪
    及升遷等，亦與輪值夜班無關，可知輪值夜班不是被告公司核薪、考核、調薪及
    升遷的評價因素。前述甲與乙只在輪夜班部分不同，其餘在學經歷、工作考核、
    調薪、職級、升遷與工作內容等勞動條件各方面均屬相同，但是，輪夜班之甲卻
    比固定上日班之乙多得夜點費，參照稱勞基法第二十五條後段所規定﹁工作相同
    者…給付同等之工資﹂（工廠法第二十四條同其意旨）所闡釋之工資平等精神以
    觀，可証明系爭夜點費不是工作的對價，無工資的性質亦不屬工資之範疇。
參肆、系爭夜點費事關全國性，是有關勞資爭議之重大事件，攸關全國雇主究竟是繼
    續投資，抑或關廠出　走之將來走向；被告公司是勝訴、是敗訴，在業界、在國
    內尤具有指標作用，其影響可謂既深且遠　。被告公司且已慎重考慮是否取消系
    爭夜點費之發放，回歸以往免費提供消夜之作法，以杜爭議，被告公司亦瞭解此
    為勞方所不欲見，惟如逼不得已，在此經濟蕭條，產業經營困難之情況下，為維
  　持公平正義，照顧更多數人之利益，避免已退休員工之無理要求，破壞被告公司
    之財務規劃，以致於壓縮在職員工或影響廣大股東之權益，在顧全大局之前提下
    ，恐無其他選擇。
參伍、被告公司之薪資水準在石化業已屬較高，而被告有鑑於勞基法已明定夜點費非
    屬經常性給與，法律規定明確，不致發生爭議，且該筆夜點費依法不計入平均工
    資，只因工會一再請求，乃作大幅之調昇，以為恩惠性之補償。因此，就系爭恩
    惠性給付之夜點費，被告站在照顧員工之立場，已給付較一般為高之額度，倘又
    令被告計入平均工資計算退休金，以現今台灣經濟情勢惡劣，國際市場競爭繳烈
    之情況下，實非企業所得承受，更非員工之福。
三、證據：提出原告庚○○退休前六個月所得清冊六份、歷年薪資與夜點費調整表一
    份、勞委會九十一年八月二十日勞動二字第○九一○○四一八三九號函一份、薪
    資所得明細單一份、企業夜點費發放彙總表一份、己○○退休金明細表一份、己
    ○○老年給付通知表一份、黃劍青著勞動基準法詳解第九十二頁、吳奎新著勞工
    權益－例解勞動基準法第二十至二十三頁、林振賢著勞動基準法釋論第七十四頁
    及呂榮海著勞基法實用第二五三頁各一份、言詞辯論筆錄一份、考勤管理辦法一
    份、稅賦實務及所得稅查核準則一份、歷年薪資調整標準表一份、調薪標準及辦
    理原則一份、歷年新進人員起薪標準表一份、定期工作評核作業細則一份為證。
    理  由
一、本件原告起訴主張：原告等人係被告公司僱用之員工，其等退休離職時，依勞基
    法第八十四條之二規定「勞工工作年資自受僱之日起算，適用本法前之工作年資
    ，其資遣費及退休金給與標準，依其當時應適用之法令規定計算... 」，故就原
    告等人於勞基法施行前之工作年資，依退休規則第九條第一款之規定「工作年資
    滿十五年者，應由工廠給與三十個基數之退休金... 」，而勞基法施行後，依勞
    基法第五十五條第一項第一款之規定「勞工退休金之給與，按其工作年資，每滿
    一年給與兩個基數，超過十五年之工作年資，每滿一年給與一個基數，最高總數
    以四十五個基數為限，未滿半年者，以半年計，滿半年者，以一年計」，則自七
    十三年八月一日起，至原告等人退休之日止，原告等人退休金基數合計如附表所
    示。次按所謂「工資」，係指勞工因工作所獲得之報酬；包括工資、薪金及按計
    時、計日、計月、計件以現金或實物等方式給付之獎金、津貼及其他任何名義之
    經常性給與，勞基法第二條第三款定有明文，雖勞基法施行細則第十條第九款規
    定「夜點費」不得計入工資，但該款所稱之夜點費係指勞工夜間工作時，雇主為
    勉勵勞工工作辛勞，而發給勞工食用夜點之相當金額，與勞工夜間工作並無直接
    之對價關係，倘與勞工之工作內容存有對價關係，即非該款所稱之夜點費，亦即
    雇主之給付若具有「勞工因提供勞務所得之報酬」（即勞務對價）及「經常性給
    與」之性質，則應認為雇主之給付係屬工資，不因其名稱為何而受影響。查原告
    等人任職期間，每月均因輪值中、夜班固定領取夜點費，系爭夜點費於被告公司
    亦僅輪值中、夜班者始得領取，而輪值中、夜班早已成為被告公司固定之工作制
    度，故系爭夜點費係因特殊工作條件而由雇主對勞工所增加提出之現金給付，其
    本質為該值班時段之勞務對價，且係勞工經常性工作所得之報酬，具有前開「勞
    務對價性」及「經常性給與」之性質，故應認為系爭夜點費係屬工資之一部。且
    於統一便利超商、麥當勞及一般餐飲業服務之人員，各該企業雇主對於早、晚班
    之工作人員亦採不同之給薪標準（如統一便利超商早班全職月薪僅約一萬八千元
    、大夜班全職月薪高達三萬元，麥當勞一般時段時薪七十二元、但打烊班則雙薪
    ），由此可知，夜間工作因違反正常作息，且對身體負荷較大，影響健康，故雇
    主均給付夜間工作者較高之工資，其性質為勞工提供勞務之對價。因本案被告公
    司對輪值中、夜班者均給付夜點費，此亦日、夜班薪資結構之最大差別，故系爭
    夜點費係屬工資，應無疑問，綜上所述，系爭夜點費應計入平均工資，作為計算
    退休金之基礎，然被告公司卻未將夜點費列入平均工資計算，故被告應再給付原
    告等人如聲明所示之退休金差額等情。
二、被告則以：(一)原告庚○○起訴金額錯誤：依原告庚○○起訴狀附表所示，請求補
    發金額為十五萬九千四百四十三元，經被告核算此部分應為十五萬八千九百六十
    六元，此依原告庚○○退休前六個月之所得清冊，對照原告起訴狀附表所示，即
    可得知原告庚○○所提出夜點費金額有誤。(二)系爭夜點費與勞工所提供之工作並
    無對價關係，並不「勞務之對價性」及「給與經常性」，顯非勞動基準法（以下
    稱勞基法）所謂之工資，並經勞基法施行細則第十條第九款明文排除在外，復由
    主管機關明文解釋有案。(三)又系爭夜點費費之歷史淵源，是由「免費提供便當」
    ─「六十五年停止提供便當改發夜勤津貼」─「七十三年更名為夜點費」。因為
    在七十三年七月之勞基法、七十四年二月勞基法施行細則公布施行（有關工資及
    夜點費）之前，被告早已有免費提供便當及發放夜勤津貼之事實；所以，被告絕
    不是事後配合上述勞動法令之修訂巧立夜點費名目規避工資之給付，更無任何規
    避工資給付之動機與企圖。(四)系爭夜點費是不定期調整且與被告公司每年定期之
    調薪分別辦理，是依原告本意及實際運作情形，顯見非工資性質。(五)現行法規中
    均未規定雇主應對輪夜班之勞工給付系爭夜點費，雇主原無提供消夜與夜間工作
    勞工食用之義務，惟如為照顧員工而免費提供便當，嗣因故改發放代金或夜勤津
    貼（夜點費），倘因而謂具工資性質，已屬悖離制度原意。(六)本件原告提供被告
    之各項給付均屬高額，以原告己○○為例，其領得之退休金為二百五十八萬八千
    二百二十六元，老年給付為一百八十萬零六千元，而依勞工保險條例第十五條規
    定，勞工就有關老年給付之保費僅自行負擔五分之一，餘係由雇主負擔。亦即加
    計退休金及老年給付，原告己○○領得四百三十九萬四千二百二十六元之退休金
    ，且完全免稅。以被告公司仍屬傳統產業，原告僅單純提供勞力，被告公司無論
    在薪資、平均月薪、退休金或老年給付等，皆較同業之勞工為高，原告仍主張系
    爭夜點費屬工資性質，請求補發退休金差額，其主張如成立，即為將每月所受領
    薪津所得百分之百列為平均工資即列入退休金計算基準，則勞基法區別工資與非
    工資之規定，即無實益，顯違誠實信用原則及衡平理念。(七)被告公司提供被告之
    各項給付，僅有系爭夜點費未納入平均工資。以退休前三個月平均每月領得三千
    二百二十五元為例，原告庚○○所領得系爭夜點費僅佔每月所得總額之比例，分
    別為百分之六點五、百分之二點二、百分之七，平均為百分之五點二，亦即被告
    公司已將原告每月所得百分之九十四點八納入平均工資，如再將系爭夜點費納入
    工資，形同原告所得百分之百納入工資，則勞基法第二條第三款、勞基法施行細
    則第十條等相關用以釐清工資、非工資、經常性給與、非經常性給與之法令將等
    同具文而毫無意義。(八)系爭夜點費是被告公司體恤輪夜班員較之日班員工較辛苦
    ，所給與之恩惠性給與，其與全部員工均可領得之伙食津貼均屬恩惠性給與，前
    述諸多實務判解亦作如是認定，自不能以其金額高低與伙食津貼互為比較，因此
    二者均為恩惠性給與。而系爭夜點費亦經勞基法施行細則第十條第九款排除於經
    常性給與之外，雖該夜點費係被告公司常年發放於輪值中夜、大夜班及其他夜勤
    之員工，看似符合上開「在某一相當時間內」之定義，惟該夜點費既僅限於在輪
    值中夜、大夜班及其他夜勤之人員始能享有，若調職或請人代班或請假則歸代班
    人領取不予計算，不似本薪，每月可固定且經常領取，自不符上述「於一般情況
    下，均可得到之給與」之理論。再依被告公司「考勤管理辦法」，輪班人員之排
    班須經勞資雙方合意為之，調班亦同。是以，輪班班別及時段既須勞資雙方合意
    排定，則輪班所得之夜點費即有不確定性及偶發性而不具經常性。勞基法施行細
    則第十條第九款將夜點費排除於經常性給與之外，亦與該條其他各款所規定「非
    屬經常性給與」之各種給付之理論基礎並不相悖等語，資為抗辯。
三、原告主張渠等為被告公司僱用之員工，各人到職、離職、退休之日期與退休金基
    數分別如附表所示，原告自被告公司退休時，被告公司雖曾給付退休金，但未將
    如聲明所示之夜班所得的夜點費計入平均工資，如將夜點費計入平均工資計算原
    告之退休金，被告尚積欠如退休金差額計算明細表所示之金額之事實，已據被告
    所不爭執，自堪信為真實。被告雖抗辯：將夜點費計入平均工資，原告庚○○之
    退休金差額應為十五萬八千九百六十六元云云，惟查依原告所提出之退休金差額
    計算明細表所載，原告庚○○退休前六個月之平均夜點費為三千五百八十元，而
    依被告所提出之所得清冊所載，原告庚○○退休前六個月之夜點費分別為五千九
    百四十元、三千九百三十八元、四千三百二十元、三千七百八十元、一千二百十
    五元、四千六百八十元，平均夜點費為三千九百七十九元，高於原告庚○○主張
    之平均夜點費三千五百八十元，是被告以較高之平均夜點費計算退休金差額，卻
    會低於原告主張之退休金差額，顯係計算錯誤，不足採信。
四、原告固主張被告所給與之「夜點費」應計入平均工資，計算其退休金，惟為被告
    所否認，並以前詞置辯，是本件主要爭執點應為「夜點費」是否應計入平均工資
    內。經查：
  (一)按工資，依勞基法第二條第三款規定，雖包括工資、薪金、及按計時、計日、計
    月、計件以現金或實物等方式給付之獎金、津貼及其他任何名義之經常性給與，
    但勞基法施行細則第十條則將所列十一款給與，無論是否為經常性給與，均排除
    係在工資之列，該施行細則係經立法授權而訂定，對勞雇雙方應有拘束力，最高
    法院台上字第八九七號判決著有明文可稽。復按勞基法第二條第三款末句所指﹁
    及其他任何名義之經常性給與﹂，乃係就其他可能之工資給與為概括性之規定，
    為前段所例示工資型態以外之獨立工資給付型態，該經常性之工資給與，自須具
    經常性給與者為限，並排除勞基法施行細則第十條所列之給與，原審經審酌系爭
    預支年節獎金、工作競賽獎金、中夜班點心費、消防津貼、邱榮華所提第一審起
    訴狀附表三其他項目及合理性獎金之起源、性質，分屬恩惠之盈餘分配性質或為
    勞基法施行細則第十條第二、九款所排除，非屬經常性給與，認上開給與均非勞
    基法第二條第三款之工資，未列入同條第四款核計退休金之平均工資，難謂有何
    違背法令或理由矛盾之情形，最高法院九十三年度台上字第四四號判決亦著有明
    文可考。查被告公司給付予原告之所得項目包含本薪、效率津貼、交通津貼、地
    區津貼、伙食津貼、加班費與夜點費等項目，有所得清冊（詳被證三、三九）在
    卷足憑，其中夜點費部分無法是否為經常性給與，揆諸前揭最高法院判決要旨，
    均遭勞基法施行細則第十條排除係在工資之列，是被告公司未將夜點費列入平均
    工資以計算退休金，難認於法有違。
  (二)又勞動基準法施行細則第十條第九款明文規定：「本法第二條第三款所稱之其他
    任何名義之經常性給與係指左列各款以外之給與：九、差旅費、差旅津貼、交際
    費、夜點費及誤餐費」，是以勞動基準法第二條第三款所稱之其他任何名義之經
    常性給與，並不包括夜點費在內。查法官於審判案件時，對於各機關就其職掌所
    作有關法規釋示之行政命令，或為認定事實之依據，或須資為裁判之基礎，固未
    可逕行排斥而不用。惟各種有關法規釋示之行政命令，範圍廣泛，為數甚多。其
    中是否與法意偶有出入，或不無憲法第一百七十二條之情形，未可一概而論。
    法官依據法律，獨立審判，依憲法第八十條之規定，為其應有之職責。在其職責
    範圍內，關於認事用法，如就系爭之點、有為正確闡釋之必要時，自得本於公正
    誠實之篤信，表示合法適當之見解；復經司法院大法官會議解釋釋字第一三七號
    釋明在案。則各機關基於憲法法律之授權所為之行政命令本已具有法律之效力，
    法官自應以之為審判之依據，不宜有所違背。各機關依　據憲法法律所定之職權
    所為之行政命令如與審判之案件有關，法官自亦宜以之為認定事實適用法律之基
    礎，不宜置而不採。各該命令中有關法規之釋示者亦　同。是命令與憲法或法律
    有無牴觸係解釋憲法與統一解釋法律及命令問題，法官遇有疑義得向司法院聲請
    解釋；訂定命令之機關有上級機關者，法官如認其　命令有牴觸憲法法律或上級
    機關之命令時得請由其上級機關予以裁決之。如認其上級機關之決定有牴觸憲法
    法律之疑義者，亦得聲請司法院解釋之。上開勞動基準法施行細則既係依勞基法
    第八十五條規定之授權，由主管機關內政部發布，依司法院大法官會議釋字第三
    六○號解釋理由書所述：「... 惟法律對於有關人民權利義務事項，不能鉅細靡
    遺，一律加以規定，其屬於細節性、技術性者，法律自得授權行政機關以命令定
    之，俾便法律之實施。行政機關基於此種授權發佈之命令，其內容未逾授權範圍
    ，並符合授權之目的者，自為憲法所許」。故該施行細則雖歷經內政部於八十六
    年及行政院勞工委員會於九十一年增修，均維持原條文，足證該項規定允當、妥
    適，為勞、資雙方所接受，符合授權之目的，自為憲法所許，未經立法機關認為
    上開施行細則認為已經逾越法律授櫂範圍，復未由司法院解釋為違憲，司法機關
    不宜逾越主管機關，另為擴張解釋，否則有礙政府之威信與政務之推行以及國家
    意思之統一，將使人民無所適從。茲勞基法施行細則第十條既經主管機關將「夜
    點費」明定為非「經常性給與」，把「夜點費」排除於工資之外，夜點費當不屬
    工資，至為明顯。
  (三)再依勞基法第二十五條：「雇主對勞工不得因性別而有差別之待遇。工作相同、
    效率相同者，給付同等之工資」、第三十條：「勞工每日正常工作時間不得超過
    八小時，每二週工作總時數不得超過八十四小時」、第三十四條：「勞工工作採
    晝夜輪班制者，其工作班次，每週更換一次。但經勞工同意者不在此限。依前項
    更換班次時，應給予適當之休息時間」等規定觀之，可知『晝夜輪班制』乃法所
    定之工作型態，因而該條文除規定其工作班次，每週更換一次外，未有其他特別
    規定，更未有雇主應另外加給任何『工資』規定，其乃係『晝夜輪班』仍在正常
    工作時間之範圍內，雇主依法毋庸為任何其他額外的給付，與延長勞工工作時間
    則應另加給『加班工資』之情形完全不同。或有謂『畫夜輪班制』可使雇主之生
    產設充份利用，增加雇主利得，而勞工於夜間工作倍加辛苦且具危險，是故雇主
    對於夜間工作之勞工，理應給予較多報酬以為『補償』云云。惟此乃基於保護勞
    工之衡平性理論，依此理論固可為日後勞基法修法之參考，並於修改勞基法時明
    定：「凡雇主要求勞工夜間工作者應加給工資」之規定，但現今勞基法令既未規
    定，是雇主並無給予任何「加成工資」之義務。且該理論適反證若有雇主因體恤
    『輪班制』而於夜間工作勞工之辛勞而給予任何形式之補助時，此補助應非「勞
    務之對價」。
  (四)系爭「夜點費」之性質為何，茲分析如下：
    (1)本件被告公司之員工作業方式，係採行早、中、夜三班輪班制，其各班次之工
      作時間、工作性質相同，員工均須輪值中、夜班，早班由上午八點到下午四點
      、中班從下午四點到午夜十二點、夜班從午夜十二點到上午八點，而「夜點費
      」之發放對象係實際輪值中、夜班之員工，在一般正常之工資外，中班另給予
      「夜點費」一百八十元，夜班另給予「夜點費」三百六十元，此「夜點費」之
      發放計算方式，均為兩造所不爭執，是系爭「夜點費」確係被告對於輪值中班
      及夜班之員工，在一般正常工資外另給予之額外給與無疑。
    (2)再觀諸系爭「夜點費」發放金額，係對於實際輪值中班、夜班之員工，不論員
      工本薪高低，每一員工領取之金額均完全相同，並不因員工作業種類及其工作
      複雜性、經驗、學歷、智力、技能、勞心度、勞力度、年資、級職之不同而有
      差異等情，是系爭「夜點費」顯非「勞務之對價」。
    (3)復參酌兩造所不爭之系爭「夜點費」於被告公司之歷史沿革，係由﹁免費提供
      便當﹂─﹁六十五年停止提供便當改發夜勤津貼﹂─﹁七十三年更名為夜點費
      ﹂，益見系爭「夜點費」確實為「夜間點心費」之旨，應與勞動基準法施行細
      則第十條第九款所明定排除非工資範圍之「夜點費」性質相同，乃資方給予夜
      間工作者勉勵性、恩惠性之福利措施，為額外之任意性給與。
    (4)系爭「夜點費」中班金額一百八十元、夜班金額三百六十元雖超過一般點心費
      之額度，但若謂雇主因體恤夜間勞工之辛勞而提高夜點費，至某一額度後，卻
      改變其法律上之屬性，即由原來非工資之「恩惠性之給與」變化為「勞務性之
      對價」工資之性質，豈得事理之平？況以夜點費高於高於物價水準而指夜點費
      應屬工資之見解，勢必導致日後夜點費低於日後物價水準而轉變成單純之夜點
      費，其工資性格自然消失之結果。從而，將夜點費之性格繫於物價水準高低之
      比較，將使工資之性格陷於浮動、不確定，自與勞動基準法所定義工資之精義
      有悖，故原告執夜點費超過一般點心費為由，所為夜點費係屬工資之主張，顯
      然不能成立。
  (五)原告雖主張：夜點費如不計入工資，則被告公司給付部分員工之工資會低於最低
    工資，是夜點費自應計入工資云云。惟查被告公司固於九十三年四月二十日具狀
    陳稱其給付之效率獎金、交通津貼、伙食津貼及地區津貼均非屬工資，然於本院
    九十三年六月十七日審理時則又改稱僅伙食津貼與交通津貼非屬工資等語，則被
    告公司給付之工資加計本薪與效率獎金後，即無低於最低工資之情事，是原告執
    被告公司給付之工資未加計夜點費會低於最低工資為由，所為夜點費應計入工資
    之主張，已難認可採。況苟認被告公司核發之效率獎金非屬工資，則被告公司僅
    須將本薪、交通津貼、地區津貼、伙食津貼、加費班與夜點費列入工資計算原告
    之退休金額即可，而原告每月領取之效率獎金均高於夜點費，有所得清冊一件（
    詳被證三）在卷足憑，因此，被告公司以效率獎金替換夜點費計算退休金，高於
    原告依法所應得之金額，原告亦不得再向被告公司請求給付退休金。
  (六)綜上所述，系爭「夜點費」非屬工資之一部分；至兩造所引最高法院及部分一、
    二審法院就類似案件實務上所採不同之見解，均係只就個案所為不同之認定，既
    未形成判例，本院自不受其拘束，亦不影響對於上開法律之確信。
五、從而，原告本於勞基法規定之法律關係，請求被告應再給付原告等人如聲明所示
    退休金差額，及均自起訴狀繕本送達之翌日起至清償日止，按年息百分之五計算
    之利息，為無理由，應予駁回。又原告既受敗訴之判決，其假執行之聲請亦失所
    附麗，應併予駁回。
六、本件事證已臻明確，兩造其餘主張及攻擊防禦方法，核與判決結果不生影響，爰
    不另一一論述。
七、結論：原告之訴為無理由，依民事訴訟法第七十八條，判決如主文。
中　　　華　　　民　　　國　　九十三　　年　　　九　　　月　　 十六 　　日
                                臺灣板橋地方法院民事第三庭
                                    法  官  何君豪
右為正本係照原本作成
如對本判決上訴，須於判決送達後廿日內向本院提出上訴狀
中　　　華　　　民　　　國　　九十三　　年　　　九　　　月　　 十六 　　日
                                    書記官  蕭興南
